ACORDAO-COMPLETO-2524303

ACÓRDÃO 993/2022 ATA 17/2022 - PLENÁRIO

VISTOS, relatados e discutidos estes autos de recursos de reconsideração interpostos por Ritelza Cabral Demétrio, Ecmar Demétrio Monte Coelho, Edson Sá, Francisco Rafael Duarte Sá, Antônio Napoleão Leite Filgueiras, Lest Engenharia Ltda. - EPP e Luiz Eduardo Studart Gomes Júnior contra o Acórdão 2101/2019-TCU-Plenário;
ACORDAM os Ministros do Tribunal de Contas da União, reunidos em sessão do Plenário, ante as razões expostas pelo Relator, em:
9.1. conhecer dos recursos de reconsideração, consoante arts. 32, inciso I, e 33 da Lei 8.443/1992, para, no mérito:
9.1.1. conceder provimento integral aos recursos interpostos por Ritelza Cabral Demétrio, Ecmar Demétrio Monte Coelho, Edson Sá, Francisco Rafael Duarte Sá, Antônio Napoleão Leite Filgueiras;
9.1.2. conceder provimento parcial ao recurso interposto pela empresa Lest Engenharia Ltda. - EPP;
9.1.3. negar provimento ao recurso do Sr. Luiz Eduardo Studart Gomes Júnior, sócio-administrador da empresa contratada;
9.2. julgar regulares as contas de Ritelza Cabral Demétrio, Edson Sá, Ecmar Demétrio Monte Coelho, Francisco Rafael Duarte Sá e Antônio Napoleão Leite Filgueiras, e dar-lhes quitação plena;
9.3. tornar insubsistente os subitens 9.2, 9.3, 9.4, 9.5, 9.6 e 9.8 do Acórdão 2101/2019-TCU-Plenário;
9.4. rejeitar as alegações de defesa de Luiz Eduardo Studart Gomes Junior e da empresa Lest Engenharia Ltda. EPP em relação à irregularidade atinente à contratação de empresa sem capacidade operacional para execução das obras objeto do Contrato de Repasse 0242055-65/2007;
9.5. julgar, com fundamento nos arts. 1º, inciso I, 16, inciso III, alíneas "b" e "c", 19 e 23, inciso III, da Lei 8.443, de 16 de julho de 1992, irregulares as contas da empresa Lest Engenharia Ltda. EPP e de seu sócio-administrador Luiz Eduardo Studart Gomes Junior;
9.6. condenar, com fundamento nos arts. 19 e 23, inciso III, da Lei 8.443/1992, a empresa Lest Engenharia Ltda-EPP ao pagamento das quantias abaixo especificadas, fixando-lhe o prazo de quinze dias, a contar da notificação, para que seja comprovado, perante o Tribunal (art. 214, inciso III, alínea "a", do Regimento Interno) , o recolhimento da dívida aos cofres do Tesouro Nacional, atualizada monetariamente e acrescida dos juros de mora calculados a partir das datas de ocorrência indicadas até a data do efetivo recolhimento, na forma prevista na legislação em vigor;
	Data ocorrência
	Valor (R$) 

	14/08/2009
	860.611,44

	07/12/2009
	114.928,56

	14/05/2010
	229.653,90

	21/12/2010
	161.843,02

	30/03/2011
	82.947,00

	01/07/2011
	212.478,70

9.7. aplicar à empresa Lest Engenharia Ltda. EPP, com fundamento nos arts. 1º, inciso IX, 19 e 57 da Lei 8.443/1992, multa no valor de R$ 120.000,00 (cento e vinte mil reais) , fixando-lhe o prazo de quinze dias, a contar da notificação, para comprovar, perante o Tribunal, nos termos do art. 214, inciso III, alínea "a", do RI/TCU, o recolhimento da referida quantia ao Tesouro Nacional, atualizada monetariamente desde a data do presente acórdão até a do efetivo recolhimento, se for paga após o vencimento, na forma da legislação em vigor;
9.8. encaminhar cópia da presente decisão aos recorrentes e à Procuradoria da República no Estado do Ceará.

Recurso de reconsideração contra acórdão que julgou contas irregulares e aplicou penalidades diversas aos responsáveis em razão de irregularidades na execução de obra de pavimentação no município.

Município de Aquiraz - CE.

3. Recorrentes: Antônio Napoleão Leite Filgueiras (XXX.757.653-XX); Ecmar Demétrio Monte Coelho (XXX.529.423-XX); Edson Sá (XXX.421.083-XX); Francisco Rafael Duarte Sá (XXX.675.603-XX); Lest Engenharia Ltda - ME (12.312.542/0001-89); Luiz Eduardo Studart Gomes Junior (XXX.307.993-XX); Ritelza Cabral Demétrio (XXX.931.943-XX).

13.1. Ministros presentes: Ana Arraes (Presidente), Benjamin Zymler, Augusto Nardes, Aroldo Cedraz, Vital do Rêgo (Relator), Jorge Oliveira e Antonio Anastasia.
13.2. Ministro-Substituto convocado: Marcos Bemquerer Costa.
13.3. Ministros-Substitutos presentes: Augusto Sherman Cavalcanti, André Luís de Carvalho e Weder de Oliveira.

ACORDAO-COMPLETO-2545651

Acórdão 2388/2022 - Plenário

VITAL DO RÊGO

Ministro-Substituto Augusto Sherman Cavalcanti.

Adoto como relatório a instrução de mérito elaborada no âmbito da Secretaria de Recursos (Serur) , à peça 367, que contou com a anuência dos dirigentes da unidade técnica, peças 368 e 369, bem como do representante do MPTCU que atuou no feito, peça 370, a seguir transcrita com os ajustes de forma pertinentes:
INTRODUÇÃO 
	Trata-se de Recursos de Reconsideração interpostos por Ritelza Cabral Demétrio (peça 305) , Edson Sá (peças 312 e 357) , Ecmar Demétrio Monte Coelho (peça 304) , Francisco Rafael Duarte Sá (peças 312 e 357) , Antônio Napoleão Leite Filgueiras (peça 263) , Lest Engenharia Ltda. - EPP (peça 274) e Luiz Eduardo Studart Gomes Júnior (peça 274) contra o Acórdão 2101/2019-TCU-Plenário, de 4/9/2019 (peça 213) .  
2.	Eis o teor da deliberação recorrida:   
9. Acórdão:
VISTOS, relatados e discutidos estes autos de tomada de contas especial autuada por determinação do Acórdão 164/2013-TCU-Plenário, com vistas a apurar possíveis fraudes na execução do Contrato de Repasse 0242055-65/2007 (Siafi 612567) , celebrado entre o município de Aquiraz/CE e o Ministério do Turismo, tendo por objeto a execução de pavimentação em pedra tosca em diversos logradouros da cidade,
ACORDAM os Ministros do Tribunal de Contas da União, reunidos em sessão do Plenário, ante as razões expostas pelo Relator, em:
9.1. excluir da relação processual os responsáveis Liana Rangel Borges, Maria Ieda Dantas, Francisco José Maia de Aguiar, Marion Merten, Manoel Carvalho Cidrão, José Cidrão Filho, Jardel Gonçalves da Silva, Daniel Arruda de Jesus, José Edmilson Carvalho Pinheiro, e as empresas Nabla Construções Ltda., Construtora Girassol Ltda. e Construtora Edmilson Pinheiro; 
9.2. rejeitar as alegações de defesa de Ritelza Cabral Demétrio, Ecmar Demétrio Monte Coelho, Edson Sá, Francisco Rafael Duarte Sá, Antônio Napoleão Leite Filgueiras, Luiz Eduardo Studart Gomes Junior e da empresa Lest Engenharia Ltda. EPP em relação à irregularidade atinente à contratação de empresa sem capacidade operacional para execução das obras objeto do Contrato de Repasse 0242055-65/2007;
9.3. julgar, com fundamento nos arts. 1º, inciso I, 16, inciso III, alíneas "b" e "c", 19 e 23, inciso III, da Lei 8.443, de 16 de julho de 1992, irregulares as contas de Ritelza Cabral Demétrio, Ecmar Demétrio Monte Coelho, Edson Sá, Francisco Rafael Duarte Sá, Antônio Napoleão Leite Filgueiras, Luiz Eduardo Studart Gomes Junior e da empresa Lest Engenharia Ltda. EPP;
9.4. condenar, com fundamento nos arts. 19 e 23, inciso III, da Lei 8.443/1992, solidariamente, Edson Sá, Francisco Rafael Duarte Sá, Antônio Napoleão Leite Filgueiras, e a empresa Lest Engenharia Ltda. EPP ao pagamento das quantias abaixo especificadas, fixando-lhes o prazo de quinze dias, a contar da notificação, para que seja comprovado, perante o Tribunal (art. 214, inciso III, alínea "a", do Regimento Interno) , o recolhimento da dívida aos cofres do Tesouro Nacional, atualizada monetariamente e acrescida dos juros de mora calculados a partir das datas de ocorrência indicadas até a data do efetivo recolhimento, na forma prevista na legislação em vigor;
	Data ocorrência
	Valor (R$) 

	14/08/2009
	860.611,44

	07/12/2009
	114.928,56

	14/05/2010
	229.653,90

	21/12/2010
	161.843,02

	30/03/2011
	82.947,00

	01/07/2011
	212.478,70

9.5. aplicar a Edson Sá, Francisco Rafael Duarte Sá, Antônio Napoleão Leite Filgueiras, e à empresa Lest Engenharia Ltda. EPP, com fundamento nos arts. 1º, inciso IX, 19 e 57, da Lei 8.443/1992, multa individual no valor de R$ 120.000,00 (cento e vinte mil reais) , fixando-lhes o prazo de quinze dias, a contar da notificação, para comprovar, perante o Tribunal, nos termos do art. 214, inciso III, alínea "a", do RI/TCU, o recolhimento das referidas quantias ao Tesouro Nacional, atualizadas monetariamente desde a data do presente acórdão até a do efetivo recolhimento, se forem pagas após o vencimento, na forma da legislação em vigor;
9.6. aplicar a Ritelza Cabral Demétrio e Ecmar Demétrio Monte Coelho, com fundamento nos arts. 1º, inciso IX, 19 e 58, inciso I, da Lei 8.443/1992, multa individual no valor de R$ 30.000,00 (trinta mil reais) , fixando-lhes o prazo de quinze dias, a contar da notificação, para comprovar, perante o Tribunal, nos termos do art. 214, inciso III, alínea "a", do RI/TCU, o recolhimento das referidas quantias ao Tesouro Nacional, atualizadas monetariamente desde a data do presente acórdão até a do efetivo recolhimento, se forem pagas após o vencimento, na forma da legislação em vigor;
9.7. autorizar, desde logo, nos termos do art. 28, inciso II, da Lei 8.443/1992, a cobrança judicial das dívidas, caso não atendidas as notificações; 
9.8. declarar a inidoneidade da empresa Lest Engenharia Ltda. EPP para participar, pelo prazo de cinco anos, de licitação que envolva recursos públicos federais, com fundamento no art. 46 da Lei 8.443/1992 c/c o art. 271 do Regimento Interno do TCU; e
9.9. remeter cópia deste Acórdão, com fundamento no art. 16, § 3º, da Lei 8.443/1992 c/c o § 7º do Regimento Interno do TCU, à Procuradoria da República no Estado do Ceará para o ajuizamento das ações que considere cabíveis; e
9.10. dar ciência desta deliberação aos responsáveis. (grifado) 
3.	Por meio do Acórdão 763/2020-TCU-Plenário, de 1º/4/2020 (peça 279) , o Tribunal, ao examinar embargos de declaração opostos ao Acórdão 2101/2019-TCU-Plenário, decidiu: 
9.1. conhecer dos embargos de declaração opostos por Ritelza Cabral Demétrio, Edson Sá e Francisco Rafael Duarte Sá, por atender os requisitos de admissibilidade previstos no art. 34 da Lei 8.443/1992, c/c o art. 287 do Regimento Interno do TCU;
9.2. conhecer excepcionalmente dos embargos de declaração opostos por Ecmar Demétrio Monte Coelho, relevando a sua intempestividade, ante as razões constantes do Voto parte desta deliberação;
9.3. acolher parcialmente os embargos opostos por Ritelza Cabral Demétrio, de forma a integrar a decisão recorrida, visando ao saneamento das omissões reconhecidas, conforme as razões expostas no Voto condutor do presente Acórdão, mantendo-se, em seus exatos termos, a decisão recorrida;
9.4. rejeitar os embargos opostos por Edson Sá, Francisco Rafael Duarte Sá e Ecmar Demétrio Monte Coelho;
9.5. tornar insubsistente o item 2 do Ofício 5656/2019-TCU/Seproc, de 25/9/2019, mantendo-se inalterados os seus demais termos; e
9.6. dar ciência desta deliberação aos embargantes, alertando a Seproc sobre a mudança de endereço das representantes legais de Ecmar Demétrio Monte Coelho. (grifado) 
4.	Mediante o Acórdão 2845/2020-TCU-Plenário, de 21/10/2020 (peça 351) , o Tribunal, ao examinar embargos de declaração opostos ao Acórdão 763/2020-TCU-Plenário, decidiu:
9.1. não conhecer dos presentes embargos de declaração, por não atender os requisitos de admissibilidade previstos no art. 34 da Lei 8.443/1992, c/c o art. 287 do Regimento Interno do TCU;
9.2. declarar, de ofício, a nulidade das notificações efetuadas por meio dos Ofícios 34.624/2020-TCU/Seproc e 34.626/2020-TCU/Seproc;
9.3. reconhecer a data de 14/01/2020 como data de notificação da empresa Lest Engenharia Ltda. - EPP e de seu representante legal, Luiz Eduardo Studart Gomes Junior, acerca do Acórdão 2101/2019-TCU-Plenário;
9.4. dar ciência desta deliberação aos embargantes, por meio de sua advogada Cibele Cidrão Studart Gomes; e
9.5. encaminhar o processo à Serur para adoção das providências quanto aos recursos de reconsideração interpostos nestes autos.
HISTÓRICO
5.	Trata-se de tomada de contas especial autuada por determinação do Acórdão 164/2013-TCU-Plenário, de 6/2/2013, prolatado nos autos do TC Processo 013.676/2012-1  (peça 4) , com vistas a apurar possíveis fraudes na execução do Contrato de Repasse 0242055-65/2007 (Siafi 612567) , celebrado entre o município de Aquiraz/CE e o então Ministério das Cidades, com a interveniência da Caixa Econômica Federal, tendo por objeto a execução de pavimentação em pedra tosca em diversos logradouros da cidade (peça 12, p. 67-74) .
6.	O contrato de repasse em comento foi firmado no valor de R$ 1.971.585,00, sendo R$ 1.877.700,00 repassados pelo então Ministério das Cidades e R$ 93.885,00 a título de contrapartida, com vigência no período de 27/12/2007 a 30/4/2013 (peça 5, p. 2) . A prestação de contas deveria ser realizada até 60 (sessenta) dias após o término de vigência do contrato, conforme disposto no item 12 do citado instrumento contratual (29/6/2013) . 
7.	A instauração desta tomada de contas especial decorreu de auditoria na modalidade Fiscalização de Orientação Centralizada (FOC) realizada no Município de Aquiraz/CE (TC Processo 013.676/2012-1) , determinada pelo Acórdão 447/2012-TCU-Plenário, de 29/2/2012 (TC Processo 002.946/2012-2) , e destinada a apurar notícias veiculadas na imprensa acerca de grupos organizados de pessoas e empresas atuando no Estado do Ceará com o intuito de realizar fraudes em licitações e desviar recursos públicos. Naquela fiscalização, conforme o subitem 3.2.1 do Relatório de Fiscalização 599/2012, de 5/11/2012 (peça 3) , foram constatadas inúmeras irregularidades, as quais ocasionaram dano ao erário. 
8.	Por intermédio do referido Acórdão 164/2013-TCU-Plenário foram ordenadas as citações e oitivas abaixo transcritas em relação aos recorrentes e outros responsáveis: 
9.6. determinar, com fundamento no art. 12, inciso II, da Lei 8.443/1992, a citação solidária, conforme a discriminação das irregularidades e as condutas constantes do subitem 5.5 da Proposta de Encaminhamento (item 5) do Relatório de Fiscalização 599/2012, dos responsáveis Ritelza Cabral Demétrio, Prefeita Municipal de Aquiraz/CE no período de 1º/1/2005 a 31/12/2008; Edson Sá, Prefeito Municipal de Aquiraz/CE no período de 1º/1/2009 a 11/6/2012; Ecmar Demétrio Monte Coelho, Secretário Municipal de Planejamento e Desenvolvimento Urbano de Aquiraz/CE no período de 3/5/2008 a 29/11/2008; Francisco Rafael Duarte Sá, Secretário de Planejamento e Desenvolvimento Urbano de Aquiraz/CE no período de 5/1/2009 a 11/6/2012; Antônio Napoleão Leite Filgueiras, Assessor Técnico Especial no período de 1º/1/2005 a 11/6/2012; Liana Rangel Borges, Presidente da Comissão Especial de Licitação; Maria Ieda Dantas, Francisco José Maia de Aguiar e Marion Merten, membros da Comissão Especial de Licitação; Lest Engenharia Ltda. Epp e seu sócio administrador Luiz Eduardo Studart Gomes Junior (CPF XXX.307.993-XX) ; Nabla Construções Ltda. e seus sócios administradores José Cidrão Filho e Manoel Carvalho Cidrão; Construtora Girassol Ltda., seu sócio administrador Jardel Gonçalves da Silva e seu representante legal (procurador) Daniel Arruda de Jesus; Construtora Edmilson Pinheiro e seu sócio administrador José Edmilson Carvalho Pinheiro, para que, no prazo de quinze dias a contar da ciência desta deliberação, apresentem alegações de defesa para as irregularidades que lhes são imputadas, relacionadas à execução do Contrato de Repasse 0242055-65/2007 (Siafi 612567) , celebrado entre o Município de Aquiraz/CE e o Ministério das Cidades, com a interveniência da Caixa Econômica Federal, ou promovam o recolhimento, aos cofres do Tesouro Nacional, das importâncias abaixo discriminadas, com os acréscimos legais calculados a partir das datas de ocorrência até a do efetivo recolhimento, na forma prevista na legislação em vigor;
	Data de ocorrência
	Valor (R$) 

	14/08/2009
	860.611,44

	07/12/2009
	114.928,56

	14/05/2010
	229.653,90

	21/12/2010
	161.843,02

	30/03/2011
	82.947,00

	01/07/2011
	212.478,70

	 (*) 
	 (*) 

 (*) Parcela (s) a ser (em) incluídas conforme os pagamentos identificados por determinação do subitem 9.5 deste Acórdão.
 (...) 
9.8. determinar a oitiva das empresas Lest Engenharia Ltda., Nabla Construções Ltda., Construtora Girassol Ltda. e Construtora Edmilson Pinheiro Ltda., nas pessoas dos seus representantes legais, para que apresentem justificativas sobre as seguintes evidências de fraude (conforme descrito no subitem 5.9 do item 4 do Relatório que fundamenta o presente Acórdão) à Concorrência 002/2008, promovida pela Prefeitura Municipal de Aquiraz-CE vinculada ao Contrato de Repasse 0242055-65/2007 (Siafi 612567) , firmado com o Ministério das Cidades, destinado à execução de pedra tosca em segmentos da malha viária urbana/rural no município, caracterizando-se em situação passível a ensejar a aplicação da sanção prevista no art. 46 da Lei 8.443/1992; (grifado) 
9.	Com base nas determinações acima, foram realizadas as citações dos recorrentes nos seguintes termos: 
	Responsável
	Ofício
	AR - Data
	Peças 

	Francisco Rafael Duarte Sá
	1087/2015
	10/6/2015
	22 e 50 

	Antônio Napoleão Leite Filgueiras
	1088/2015
	10/6/2015
	23 e 44 

	Edson Sá
	1085/2015
	10/6/2015
	24 e 43

	Ecmar Demétrio Monte Coelho
	1086/2015
	30/6/2015
	25 e 91

	Lest Engenharia Ltda. - EPP
	1093/2015
	10/6/2015
	28 e 41

	Luiz Eduardo Studart Gomes Júnior
	1094/2015
	10/6/2015
	29 e 40 

	Ritelza Cabral Demétrio
	1047/2015
	12/6/2015
	38 e 79

10. Também foi realizada, adicionalmente, a oitiva da empresa Lest Engenharia Ltda. - EPP por meio do Ofício 0300/2017-TCU/SECEX-CE, de 14/2/2017 (peça 137) , entregue à referida empresa em 23/2/2017 (peça 143) . Entretanto, essa empresa não se manifestou em relação a essa oitiva (peça 181, item 3) .  
11.	Todos os responsáveis indicados no item 9, retro, apresentaram defesa em relação às citações a eles dirigidas, conforme informações constantes do item 3 da instrução da então Secretaria de Controle Externo do Ceará (peça 181) , as quais foram examinadas pela unidade técnica (peça 181) e pelo Ministério Público junto ao TCU (peça 205) .    
12.	Eis a proposta da unidade técnica, no essencial (peça 181) : 
a) rejeitar as alegações de defesa dos responsáveis Ritelza Cabral Demétrio  (CPF XXX.931.943-XX) , Edson Sá (CPF XXX.421.083-XX) , Ecmar Demétrio Monte Coelho (CPF XXX.529.423-XX) , Francisco Rafael Duarte Sá (CPF XXX.675.603-XX) , Antônio Napoleão Leite Filgueiras (CPF XXX.757.653-XX) , Liana Rangel Borges (CPF XXX.340.853-XX) , Maria Ieda Dantas (CPF XXX.373.403-XX) , Francisco José Maia de Aguiar (CPF XXX.683.413-XX) , Marion Merten (CPF XXX.368.404-XX) , Lest Engenharia Ltda. - EPP (CNPJ - 12.312.542/0001-89) , Luiz Eduardo Studart Gomes Junior (CPF XXX.307.993-XX) , Nabla Construções Ltda. (CNPJ - 06.866.305/0001-67) , José Cidrão Filho (CPF XXX.613.303-XX) , Manoel Carvalho Cidrão (CPF XXX.210.993-XX) , Construtora Girassol Ltda. (CNPJ - 05.055.759/0001-95) , Construtora Edmilson Pinheiro (CNPJ 01.025.226/0001-00) , José Edmilson Carvalho Pinheiro (CPF XXX.595.923-XX) e considerar revel o Sr. Jardel Gonçalves da Silva (CPF XXX.834.173-XX) e seu representante legal (procurador) Daniel Arruda de Jesus (CPF XXX.836.663-XX) ; 
b) com fundamento nos arts. 1º, I, 16, III, "c", 19, caput, da Lei 8.443/1992, e §2º da Lei 8.443/1992 c/c os arts. 19 e 23, inciso III, da mesma Lei, e com arts. 1º, inciso I, 209, inciso III e § 5º, 210 e 214, inciso III, do Regimento Interno, que sejam julgadas irregulares as contas dos responsáveis Ritelza Cabral Demétrio (CPF XXX.931.943-XX) , Edson Sá (CPF XXX.421.083-XX) , Ecmar Demétrio Monte Coelho (CPF XXX.529.423-XX) , Francisco Rafael Duarte Sá  (CPF XXX.675.603-XX) , Antônio Napoleão Leite Filgueiras (CPF XXX.757.653-XX) , Liana Rangel Borges (CPF XXX.340.853-XX) , Maria Ieda Dantas (CPF XXX.373.403-XX) , Francisco José Maia de Aguiar (CPF XXX.683.413-XX) , Marion Merten (CPF XXX.368.404-XX) , Lest Engenharia Ltda. - EPP (CNPJ - 12.312.542/0001-89) , Luiz Eduardo Studart Gomes Junior (CPF XXX.307.993-XX) , Nabla Construções Ltda. (CNPJ - 06.866.305/0001-67) , José Cidrão Filho (CPF XXX.613.303-XX) , Manoel Carvalho Cidrão (CPF XXX.210.993-XX) , Construtora Girassol Ltda. (CNPJ - 05.055.759/0001-95) , Jardel Gonçalves da Silva (CPF XXX.834.173-XX) e seu representante legal (procurador) Daniel Arruda de Jesus (CPF XXX.836.663-XX) , Construtora Edmilson Pinheiro (CNPJ 01.025.226/0001-00) , José Edmilson Carvalho Pinheiro (CPF XXX.595.923-XX) , condenando-a ao pagamento da quantia a seguir especificada, com a fixação do prazo de quinze dias, a contar da notificação, para comprovar, perante o Tribunal (art. 214, inciso III, alínea "a", do Regimento Interno) , o recolhimento da dívida aos cofres do Tesouro Nacional, atualizada monetariamente e acrescida dos juros de mora, calculada a partir da data discriminada, até a data do recolhimento, na forma prevista na legislação em vigor:
	DATA OCORRÊNCIA
	VALOR ORIGINAL (R$) 

	14/8/2009
	860.611,44

	7/12/2009
	114.928,56

	14/5/2010
	229.653,90

	21/12/2010
	161.843,02

	30/3/2011
	  82.947,00

	1º/7/2011
	212.478,70

c) aplicar aos responsáveis Ritelza Cabral Demétrio (CPF XXX.931.943-XX) , Edson Sá (CPF XXX.421.083-XX) , Ecmar Demétrio Monte Coelho (CPF XXX.529.423-XX) , Francisco Rafael Duarte Sá (CPF XXX.675.603-XX) , Antônio Napoleão Leite Filgueiras (CPF XXX.757.653-XX) , Liana Rangel Borges (CPF XXX.340.853-XX) , Maria Ieda Dantas (CPF XXX.373.403-XX) , Francisco José Maia de Aguiar (CPF XXX.683.413-XX) , Marion Merten (CPF XXX.368.404-XX) , Lest Engenharia Ltda. - EPP (CNPJ - 12.312.542/0001-89) , Luiz Eduardo Studart Gomes Junior (CPF XXX.307.993-XX) , Nabla Construções Ltda. (CNPJ - 06.866.305/0001-67) , José Cidrão Filho (CPF XXX.613.303-XX) , Manoel Carvalho Cidrão (CPF XXX.210.993-XX) , Construtora Girassol Ltda. (CNPJ - 05.055.759/0001-95) , Jardel Gonçalves da Silva (CPF XXX.834.173-XX) e seu representante legal (procurador) Daniel Arruda de Jesus (CPF XXX.836.663-XX) , Construtora Edmilson Pinheiro (CNPJ 01.025.226/0001-00) , José Edmilson Carvalho Pinheiro (CPF XXX.595.923-XX) , a multa prevista no art. 57 da Lei 8.443/1992 c/c o art. 267 do Regimento Interno, fixando-lhes o prazo de 15 (quinze) dias, a contar da notificação, para comprovar, perante o Tribunal (art. 214, inciso III, alínea "a", do Regimento Interno) , o recolhimento da dívida aos cofres do Tesouro Nacional, atualizada monetariamente desde a data do acórdão que vier a ser proferido até a dos efetivos recolhimentos, se for paga após o vencimento, na forma da legislação em vigor;
d) declarar a inidoneidade das empresas Nabla Construções Ltda. (CNPJ 06.866.305/0001-67) , Construtora Girassol Ltda. (CNPJ - 05.055.759/0001-95) e Construtora Edmilson Pinheiro (CNPJ 01.025.226/0001-00) para participar de licitação na Administração Pública, nos termos do art. 46 da Lei 8.443/1992;
 (...) (grifado) 
13. De sua parte, o MPTCU propôs o arquivamento do processo, sem julgamento de mérito, por ausência dos pressupostos de constituição e de desenvolvimento válidos (peça 205) .  
14.	Mediante o Acórdão 2101/2019-TCU-Plenário, o Tribunal decidiu o mérito desta tomada de contas especial na forma transcrita no item 2, retro. 
15.	Foram opostos embargos de declaração ao referido decisum, tendo o TCU deliberado nos termos indicados no item 3, retro (Acórdão 763/2020-TCU-Plenário) .   
16.	Posteriormente, foram opostos novos embargos de declaração, agora em relação ao Acórdão 763/2020-TCU-Plenário, apreciados pelo Tribunal nos moldes do Acórdão 2845/2020-TCU-Plenário (item 4, retro) . 
17.	Irresignados, os recorrentes interpuseram os presentes recursos de reconsideração, consoante indicado no item 1, retro, os quais passam a ser examinados. 
EXAME DE ADMISSIBILIDADE 
18. Em consonância com as instruções anteriores desta unidade, reiteram-se os exames preliminares de admissibilidade (peças 319, 320, 321, 322 e 323) , acolhidos por despacho do Relator, Ministro Vital do Rêgo (peça 328) , que conheceu dos recursos interpostos pelos recorrentes, suspendendo-se os efeitos dos subitens indicados nas referidas instruções.        
EXAME TÉCNICO
	Delimitação dos recursos 
19. 	Constituem objetos dos recursos sob análise verificar se:
	19.1. ocorreu a prescrição da pretensão ressarcitória e punitiva fundada em decisão do Tribunal de Contas da União, sob os regimes do Código Civil e da Lei 9.873/1999 (preliminar) ;    
	19.2. a obra objeto desta tomada de contas especial foi integralmente executada;
	19.3. a obra em comento foi executada pela empresa Lest Engenharia Ltda. - EPP e se essa empresa detinha capacidade operacional para tanto;  
19.4. há elementos nos autos indicando a existência de nexo causal entre os recursos repassados ao município de Aquiraz/CE, mediante o Contrato de Repasse 0242055-65/2007 (Siafi 612567) , e a obra executada pela Lest Engenharia Ltda., - EPP; 
19.5. existe dano ao erário a ser ressarcido pelos recorrentes.  
Das razões recursais
20.	Em seus recursos, os recorrentes apresentam suas razões nos termos a seguir delineados. 
Preliminares:
Da prescrição da pretensão punitiva e ressarcitória fundada em decisão do Tribunal de Contas da União. 
21. O recorrente Antônio Napoleão Leite Filgueiras argumenta que teria ocorrido a prescrição quinquenal da pretensão punitiva fundada em decisão do TCU, à luz da Lei 9.873/1999. Porém, aduz que, em relação ao débito, a pretensão ressarcitória seria imprescritível. 
22.	De outra parte, a sra. Ritelza Cabral Demétrio e os srs. Ecmar Demétrio Monte Coelho, Edson Sá e Francisco Rafael Duarte Sá alegam que teria ocorrido a prescrição quinquenal da pretensão punitiva e ressarcitória fundada em decisão do TCU, segundo a Lei 9.873/1999. Ressalte-se, entretanto, que, desses, somente foram condenados em débito os srs. Edson Sá e Francisco Rafael Duarte Sá (subitem 9.4 do acórdão recorrido) . A sra. Ritelza Cabral Demétrio e o sr. Ecmar Demétrio Monte Coelho foram apenados exclusivamente com multa (subitem 9.6 do acórdão recorrido) .  
23.	Os demais recorrentes não arguiram a prescrição da pretensão punitiva e ressarcitória fundada em decisão do TCU. 
24.	Não obstante tais considerações, por ser matéria de ordem pública, constitui objeto desta instrução verificar se ocorreu a prescrição da pretensão punitiva e ressarcitória fundada em decisão do TCU, independentemente de ter sido arguida nos recursos sob exame. 
25.	Esclareça-se que, a despeito de ter sido abordada nos itens 6, 7, 17, 18 e 19 da Proposta de Deliberação (peça 280) formulada pelo Relator dos embargos de declaração opostos por Ritelza Cabral Demétrio, Edson Sá, Francisco Rafael Duarte Sá e Ecmar Demétrio Monte Coelho ao Acórdão 2101/2019-TCU-Plenário, essa matéria será tratada em sua inteireza neste momento, dada a sua importância para o deslinde da questão.  
Análise
26. No exame da prescrição, a Secretaria de Recursos do TCU tem adotado os entendimentos detalhados na peça 366, que contêm estudos e pronunciamentos anteriores da secretaria sobre o tema. Nessas manifestações estão desenvolvidas as seguintes premissas, as quais serão utilizadas no presente exame: 
	26.1. ao julgar o Recurso Extraordinário - RE 636.886, o Supremo Tribunal Federal (STF) conferiu nova interpretação ao art. 37, § 5º, da Constituição Federal, fixando a tese de que "é prescritível a pretensão de ressarcimento ao erário fundada em decisão de Tribunal de Contas";
	26.2. as pretensões punitiva e de ressarcimento devem observar o mesmo regime na atividade de controle externo, dado o objetivo comum da prescrição, de fixar prazo para o Tribunal de Contas agir, para caracterizar o ilícito, identificar seu autor, dimensionar as consequências da conduta e impor as consequências legais, independentemente de tais consequências terem natureza punitiva ou ressarcitória;
	26.3. até que sobrevenha norma específica, entende-se que a prescrição das pretensões punitiva e de ressarcimento, no processo de controle externo, deve observar o regime da Lei 9.873/1999, na linha dos recentes pronunciamentos do STF a respeito. Assim, sem prejuízo de se realizar o exame da prescrição também segundo o prazo decenal previsto no Código Civil, no caso da prescrição da pretensão punitiva, o critério adotado, na formulação da proposta de encaminhamento, será o da Lei 9.873/1999.  
I - Exame da prescrição da pretensão punitiva fundada em decisão do TCU com base no Código Civil (Acórdão 1441/2016-TCU-Plenário) 
27.	Não procedem as alegações de que teria ocorrido a prescrição da pretensão punitiva fundada em decisão do TCU, seja a decenal, de que trata o Código Civil (Acórdão 1441/2016-TCU-Plenário) , seja a quinquenal, de que cuida a Lei 9.873/1999. 
28.	Releva esclarecer que na relação jurídica convenial, sob o regime do código civil, a contagem do prazo prescricional inicia-se, em regra, da data da entrega da prestação de contas ou do dia seguinte ao término do prazo final para entrega, o que ocorrer primeiro. 
29.	No presente caso, a data prevista para a prestação de contas dos recursos repassados mediante o Contrato de Repasse 0242055-65/2007 era 29/6/2013 (item 6, retro) . Portanto, essa seria a data a partir da qual deveria ter início a contagem do prazo prescricional em comento. 
30.	Entretanto, em 29/2/2012, o Tribunal determinou a realização de auditoria no município de Aquiraz/CE, destinada a apurar a ocorrência de irregularidades na aplicação dos recursos relacionados ao contrato de repasse em questão (Acórdão 447/2012-TCU-Plenário) , cujos achados encontram-se descritos no Relatório de Fiscalização 599/2012, de 5/11/2012 (item 7, retro) . Esse procedimento do TCU acabou por afastar, neste caso, a aplicabilidade da regra indicada nos itens 28 e 29 acima e faz incidir a regra geral prevista no subitem 9.1.2 do Acórdão 1441/2016-TCU-Plenário, transcrito no item 32 adiante.  
31.	Pelo que se depreende do subitem 9.4 do acórdão recorrido, ocorreram, no presente caso, sucessivos atos ilícitos ocasionadores de dano ao erário, consubstanciados nos seguintes pagamentos indevidos (consumação do dano) (item 2, retro) : 
	Data ocorrência
	        Valor (R$) 

	14/08/2009
	860.611,44

	07/12/2009
	114.928,56

	14/05/2010
	229.653,90

	21/12/2010
	161.843,02

	30/03/2011
	82.947,00

	01/07/2011
	212.478,70

32. Diante da inexistência de normativo específico acerca da prescrição da pretensão punitiva fundada em decisão do Tribunal de Contas da União, o Plenário do TCU enfrentou a temática em sede de incidente de uniformização de jurisprudência, oportunidade em que assentou as seguintes conclusões (Acórdão 1441/2016-TCU-Plenário) :
ACORDAM os Ministros do Tribunal de Contas da União, reunidos em Sessão do Plenário, ante as razões expostas pelo Redator, em: 
9.1. deixar assente que: 
9.1.1. a pretensão punitiva do Tribunal de Contas da União subordina-se ao prazo geral de prescrição indicado no art. 205 do Código Civil; 
9.1.2. a prescrição a que se refere o subitem anterior é contada a partir da data de ocorrência da irregularidade sancionada, nos termos do art. 189 do Código Civil; 
9.1.3. o ato que ordenar a citação, a audiência ou oitiva da parte interrompe a prescrição de que trata o subitem 9.1.1, nos termos do art. 202, inciso I, do Código Civil; 
9.1.4. a prescrição interrompida recomeça a correr da data em que for ordenada a citação, a audiência ou oitiva da parte, nos termos do art. 202, parágrafo único, parte inicial, do Código Civil; 
9.1.5. haverá a suspensão da prescrição toda vez que o responsável apresentar elementos adicionais de defesa, ou mesmo quando forem necessárias diligências causadas por conta de algum fato novo trazido pelos jurisdicionados, não suficientemente documentado nas manifestações processuais, sendo que a paralisação da contagem do prazo ocorrerá no período compreendido entre a juntada dos elementos adicionais de defesa ou da peça contendo o fato novo e a análise dos referidos elementos ou da resposta da diligência, nos termos do art. 160, §2º, do Regimento Interno; 
9.1.6. a ocorrência desta espécie de prescrição será aferida, independentemente de alegação da parte, em cada processo no qual haja intenção de aplicação das sanções previstas na Lei 8.443/1992; 
9.1.7. o entendimento consubstanciado nos subitens anteriores será aplicado, de imediato, aos processos novos (autuados a partir desta data) bem como àqueles pendentes de decisão de mérito ou de apreciação de recurso por este Tribunal; 
9.2. determinar à Secretaria-Geral Adjunta de Tecnologia da Informação que adote as providências necessárias para que seja desenvolvida, no sistema e-TCU, funcionalidade para o controle da interrupção e suspensões de prazo prescricional de que trata este acórdão; 
9.3. encaminhar cópia do acórdão, assim como do relatório e voto que o fundamentam, à Comissão de Jurisprudência, nos termos do art. 91, § 3º, do Regimento Interno; 
9.4. remeter os autos do TC Processo 007.822/2005-4 ao Gabinete do Ministro Benjamin Zymler, nos termos do art. 91, § 2º, do Regimento Interno. (grifado) 
33.	Extrai-se da deliberação acima que:
	33.1. o prazo aplicável é o da prescrição geral do Código Civil (20 anos para o CC de 1916 e 10 anos para o CC de 2002) ; e
33.2. o termo a quo da contagem do prazo prescricional é a data da ocorrência ilícita, e há interrupção desse prazo pelo ato que ordenar a citação ou a audiência. 
34.	No caso vertente, a contagem do prazo prescricional da pretensão punitiva fundada em decisão do TCU, sob a ótica do Código Civil (Acórdão 1441/2016-TCU-Plenário) , tem início nas seguintes datas, nas quais se consumaram, de fato, o dano ao erário apontado nesta tomada de contas especial, decorrente dos ilícitos sob análise, segundo mencionado no item 31, retro: 14/8/2009, 7/12/2009, 14/5/2010, 21/12/2010, 30/3/2011 e 1º/7/2011. 
35.	No âmbito do TCU, foram ordenadas as citações e as oitivas dos responsáveis arrolados no processo, dentre os quais os ora recorrentes, por meio do Acórdão 164/2013-TCU-Plenário, de 6/2/2013 (itens 5 e 8) , retro. Este ato interrompeu a contagem do prazo prescricional mencionado no item precedente, segundo dispõe o subitem 9.1.3 do referido Acórdão 1441/2016-TCU-Plenário.      
36. Por intermédio do Acórdão 2101/2019-TCU-Plenário, de 4/9/2019, o Tribunal julgou irregulares as contas dos recorrentes (subitem 9.3) , com imputação de débito solidários aos srs. Edson Sá, Francisco Rafael Duarte Sá e Antônio Napoleão Leite Filgueiras e à empresa Lest Engenharia Ltda. - EPP (subitem 9.4) , aplicação de multa individual aos srs. Edson Sá, Francisco Duarte Sá, Antônio Napoleão Leite Filgueiras, Ritelza Cabral Demétrio e Ecmar Demétrio Monte Coelho e à empresa Lest Engenharia Ltda. - EPP (subitens 9.5 e 9.6) e declaração de inidoneidade à empresa Lest Engenharia Ltda. - EPP (subitem 9.8) . 
37.	Pelo enunciado nos itens 30 a 35, retro, percebe-se que não há que se falar em prescrição decenal da pretensão punitiva fundada em decisão do TCU, uma vez que entre os inícios das contagens dos prazos prescricionais indicados (14/8/2009, 7/12/2009, 14/5/2010, 21/12/2010, 30/3/2011 e 1º/7/2011) e a data em que foram interrompidas as contagens desses prazos, com a ordenação das citações e oitivas dos responsáveis arrolados no processo (6/2/2013) , não transcorreram 10 (dez) anos.  
38.	De acordo com o item 9.1.4 do Acórdão 1441/2016-TCU-Plenário, "a prescrição interrompida recomeça a correr da data em que for ordenada a citação, a audiência ou oitiva da parte, nos termos do art. 202, parágrafo único, parte inicial, do Código Civil". In casu, esse recomeço se deu em 6/2/2013, data em que foram ordenadas as citações e as oitivas dos recorrentes e dos demais responsáveis arrolados no processo (item 35, retro) . Considerando que o Acórdão 2101/2019-TCU-Plenário foi prolatado em 4/9/2019 (item 36, retro) , com o julgamento da tomada de contas especial, o prazo decenal também não foi extrapolado após o reinício da contagem.      
39.	Dessa forma, fica afastada a prescrição da pretensão punitiva fundada em decisão do TCU à luz do regime do Código Civil quanto aos recorrentes.     
II - Exame da prescrição da pretensão ressarcitória e punitiva fundada em decisão do TCU com base no regime da Lei 9.873/1999
40. 	Ressalte-se que a Lei 9.873/1999 estabeleceu prazo genérico de 5 (cinco) anos para exercício da pretensão punitiva:
Art. 1º Prescreve em cinco anos a ação punitiva da Administração Pública Federal, direta e indireta, no exercício do poder de polícia, objetivando apurar infração à legislação em vigor, contados da data da prática do ato ou, no caso de infração permanente ou continuada, do dia em que tiver cessado.
§ 1º Incide a prescrição no procedimento administrativo paralisado por mais de três anos, pendente de julgamento ou despacho, cujos autos serão arquivados de ofício ou mediante requerimento da parte interessada, sem prejuízo da apuração da responsabilidade funcional decorrente da paralisação, se for o caso.
§ 2º Quando o fato objeto da ação punitiva da Administração também constituir crime, a prescrição reger-se-á pelo prazo previsto na lei penal. (grifado) 
41. No que se refere ao termo inicial, o caput do referido art. 1º da Lei 9.873/1999 oferece solução que não discrepa do modelo adotado no já mencionado incidente de uniformização de jurisprudência do TCU (Acórdão 1441/2016-TCU-Plenário) e nos Acórdão 5130/2017-TCU-Primeira Câmara, Relator Ministro Bruno Dantas, e 2278/2019-TCU-1ª Câmara, Relator Ministro-Substituto Augusto Sherman Cavalcanti, com a adição da particularidade de explicitar o caso de infrações permanentes ou continuadas:
Regra geral: "data da prática do ato";
Regra especial: "no caso de infração permanente ou continuada, do dia em que tiver cessado".
42.	No regime da Lei 9.873/1999, a prescrição da pretensão punitiva ou ressarcitória só começa a fluir, no caso de convênios e de outros instrumentos congêneres, no momento em que foram prestadas as contas ou a partir da data da primeira medida de apuração dos fatos, o que ocorrer primeiro. Nos casos em que a relação jurídica for contratual (não sujeita à prestação de contas específica) ou extracontratual, o prazo começa a fluir da data do fato ilícito ou da data de consumação do dano (conforme o caso) , excetuando os casos de infração permanente ou continuada, que se inicia a partir da cessação da ilicitude.
43.	Pelo que se depreende do subitem 9.4 do acórdão recorrido, ocorreu, no presente caso, o que se pode denominar de infração continuada, quando mais de uma conduta ilícita é praticada, formando um só bloco. Note-se que durante os anos de 2009 a 2011 foram praticados sucessivos atos ilícitos ocasionadores de dano ao erário, consubstanciados nos seguintes pagamentos indevidos (item 2, retro) : 
	Data ocorrência
	        Valor (R$) 

	14/8/2009
	860.611,44

	7/12/2009
	114.928,56

	14/5/2010
	229.653,90

	21/12/2010
	161.843,02

	30/3/2011
	82.947,00

	1º/7/2011
	212.478,70

44.	Por se configurar o presente caso de infração continuada, quando mais de uma conduta ilícita foi praticada no período acima informado, 1º/7/2011 será o marco a partir do qual far-se-á a contagem do prazo prescricional quinquenal da pretensão ressarcitória e punitiva de que trata a Lei 9.873/1999, relativamente ao contrato de repassado objeto desta tomada de contas especial.   
45. Prevê a Lei 9.873/1999, contudo, causas interruptivas da prescrição da pretensão ressarcitória e punitiva (a lei não faz distinção entre pretensão punitiva e pretensão ressarcitória) após o início da marcha do prazo prescricional, conforme dispõe o art. 2º da referida Lei, com a redação conferida pela Lei 11.941/2009, verbis:
Art. 2º Interrompe-se a prescrição da ação punitiva:
I - pela notificação ou citação do indiciado ou acusado, inclusive por meio de edital; 
II - por qualquer ato inequívoco, que importe apuração do fato;
III - pela decisão condenatória recorrível;
IV - por qualquer ato inequívoco que importe em manifestação expressa de tentativa de solução conciliatória no âmbito interno da administração pública federal.
46. Neste ponto, merece destacar o seguinte excerto do voto do Ministro Luís Roberto Barroso no Mandado de Segurança 32.201, do Supremo Tribunal Federal (STF) , no qual deixa patenteado que a prescrição da ação punitiva se interrompe "por qualquer ato inequívoco, que importe apuração do fato" (art. 2º, inciso II, da Lei 9.873/1999) , além, evidentemente, das demais causas interruptivas indicadas no mencionado dispositivo legal (art. 2º, incisos I, III e IV) :  
31 Pois bem. Aplicando-se, seja por interpretação direta seja por analogia, a regulamentação da Lei nº 9.783/1999 ao caso concreto, verificam-se os seguintes marcos temporais: a) o impetrante foi sancionado por conduta omissiva, na medida em que teria, segundo o TCU, deixado de concluir tempestivamente Plano de Desenvolvimento do Assentamento Itamarati I, na condição de Superintendente do INCRA/MS, cargo que deixou de exercer em 13.02.2003 (e-doc. 74) ; b) em 16.05.2007, por meio do Acórdão nº 897/2007, o TCU, ao conhecer de solicitação da Comissão de Fiscalização Financeira e Controle da Câmara dos Deputados, determinou a realização de auditoria na Superintendência Regional do Incra em Mato Grosso do Sul, com o objetivo de verificar a regularidade dos recursos federais aplicados na operacionalização dos Assentamentos Itamarati I e II (e-doc 3, fl. 2) ; c) em 11.09.2008, o impetrante foi notificado para apresentar justificativa, nos termos do art. 12, III, da Lei Orgânica do TCU (e-doc 11, fl. 169) ; d) na sessão de 15.02.2012, foi proferido o Acórdão nº 356/2012, por meio do qual o Plenário do TCU condenou o impetrante ao pagamento de multa no valor de R$ 10.000,00 (e-doc 37, fl. 30) ; e) na sessão de 13.03.2013, através do Acórdão nº 516/2013, o valor da multa foi reduzido para R$ 5.000,00 (e-doc 63, fl. 37) .
32. Estabelece o art. 1º da Lei nº 9.873/1999 que o prazo prescricional se inicia "da data da prática do ato ou, no caso de infração permanente ou continuada, do dia em que tiver cessado". Considerando que a conduta imputada ao impetrante possui natureza omissiva, a infração deve ser tida como permanente, somente tendo cessado com a exoneração do impetrante do cargo, o que ocorreu com a publicação da respectiva portaria em 13.02.2003. Este é, portanto, o termo inicial da prescrição.
33. De acordo com o art. 2º, II, da Lei nº 9.873/1999, a prescrição da ação punitiva se interrompe "por qualquer ato inequívoco, que importe apuração do fato". A irregularidade atribuída ao impetrante foi apurada através de auditoria realizada pela Superintendência Regional do INCRA/MS. Tal auditoria foi determinada pelo TCU através do Acórdão nº 897/2007, prolatado na sessão de 16.05.2007. Ao determinar a realização da auditoria, o TCU indubitavelmente praticou ato inequívoco a importar a apuração do fato, interrompendo, portanto, a prescrição, antes de decorrido o prazo de 5 (cinco) anos.
34. Em 11.09.2008, o impetrante foi notificado para apresentar justificativa, nos termos do art. 12, III, da Lei Orgânica do TCU (e-doc 11, fl. 169) . A notificação do investigado por possível irregularidade é causa de interrupção da prescrição da ação punitiva, nos termos do artigo 2º, I, da Lei nº 9.873/1999.
35. Posteriormente, na sessão de 15.02.2012 - mais uma vez antes de completado o lapso temporal de 5 (cinco) anos -, foi proferido o Acórdão nº 356/2012, por meio do qual o Plenário do TCU condenou o impetrante ao pagamento de multa no valor de R$ 10.000,00. Trata-se de decisão condenatória recorrível, que também interrompe o prazo prescricional (Lei nº 9.873/1999, art. 2º, III) .
36. Conclui-se, portanto, que, aplicadas as normas da Lei nº 9.873/1999, não ocorreu a prescrição da pretensão punitiva do TCU em relação ao impetrante. (grifado) 
47. Em um outro julgado sobre essa matéria, ao aplicar igual lógica prescricional no Mandado de Segurança 36.067, cujo agravo regimental foi apreciado pela 2ª Turma do Supremo Tribunal Federal, o Ministro Ricardo Lewandowski constatou a ocorrência de cinco causas interruptivas naquele caso concreto, inclusive no âmbito do controle interno, como se vê no seguinte trecho do inteiro teor do acórdão lavrado naquele mandamus: 
7. Ora, adotando-se a tese exposta no MS 32.201, e considerando o termo a quo (30/12/1999) , constataríamos a incidência de cinco causas interruptivas do prazo prescricional: a)  relatório de auditoria em conjunto realizada pelo Denasus e pela Secretaria Federal de Controle, lavrado em 06/07/2001, sendo este, certamente, um ato inequívoco que importou a apuração do fato (art. 2º, II, da Lei n. 9.873/1999) ; b)  instauração de Tomada de Contas Especial pelo FNS, ocorrida em 05/10/2005, sendo este também, certamente, um ato inequívoco que importou a apuração do fato (art. 2º, II, da Lei n. 9.873/1999) ; c)  a autuação da presente Tomada de Contas Especial no âmbito do Tribunal de Contas da União, ocorrida em 12/08/2008, sendo este também, certamente, um ato inequívoco que importou a apuração do fato (art. 2º, II, da Lei n. 9.873/1999) ; d)  o ato que ordenou a citação do responsável, ora impetrante, ocorrida em 12/07/2010 (art. 2º, I, da Lei n. 9.873/1999) ; e e)  o exercício do poder punitivo ocorrido em 20/06/2012, data da prolação do Acórdão 1563/2012-TCU-Plenário (art. 2º, III, da Lei n. 9.873/1999) . 
8. Como se vê, ainda que aplicadas as normas da Lei n. 9.873/1999, também não teria ocorrido a prescrição da pretensão punitiva do TCU em relação ao impetrante." (grifado) 
48. Com base em todo o delineamento jurídico acima exposto, passa-se a examinar a seguir se houve a ocorrência de prescrição quinquenal da pretensão ressarcitória e punitiva fundada em decisão do TCU, lembrando que deverão ser consideradas, inicialmente, todas as causas interruptivas da prescrição ocorridas e comprovadas nos presentes autos, inclusive nos TC Processo 002.946/2012-2 e TC Processo 013.676/2012-1 (itens 5 e 7, retro) , considerando-se as regras atinentes ao início do prazo prescricional e às causas interruptivas da prescrição contidas na Lei 9.873/1999, bem como as premissas apresentadas nos Mandados de Segurança 32.201 e 36.067 do STF, anteriormente comentadas.
49. Consoante afirmado no item 44, retro, a contagem do prazo prescricional quinquenal da pretensão ressarcitória e punitiva de que trata a Lei 9.873/1999 tem início em 1º/7/2011  (prática do último ato ilícito)  e o primeiro ato interruptivo ocorreu em 29/2/2012 com a determinação feita pelo TCU para que fosse realizada auditoria no município de Aquiraz/CE, destinada a apurar notícias veiculadas na imprensa acerca de grupos organizados de pessoas e empresas atuando no Estado do Ceará com o intuito de realizar fraudes em licitações e desviar recursos públicos (TC Processo 002.946/2012-2 - Acórdão 447/2012-TCU-Plenário) , informado no item 7, retro.  
50. Novos marcos interruptivos da prescrição quinquenal se deram no âmbito do TCU, consoante abaixo mencionado, sendo relevante destacar que todos os atos em questão representam causas interruptivas previstas na Lei 9.873/1999: 
	ATOS
	DATA
	PEÇAS

	Portaria de Fiscalização Secex-CE 1417/2012 (Relatório de Fiscalização)  
	25/5/2012
	3, p. 1

	Relatório de Fiscalização do Tribunal de Contas da União.
	5/11/2012
	3

	Determinação de formação de processo apartado de tomada de conta especial relacionado ao Contrato de Repasse 0242055-65/2007 (Siafi 612567) e realização de citações e oitivas, mediante o Acórdão 164/2013-TCU-Plenário (TC Processo 013.676/2012-1) .  
	6/2/2013
	4

	Realização de citação e oitiva dos recorrentes, conforme consignado no item 9, retro.     
	10/6/2015, 12/6/2015 e 30/6/2015
	Vide item 9, retro

	Despachos de prorrogação de prazo para apresentação de defesa, solicitada por responsável. 
	24/6/2015, 25/6/2015, 26/6/2015
	56, 59, 62, 70 e 73 

	Despacho de prorrogação de prazo para apresentação de defesa, solicitada por responsável.
	31/8/2016
	109

	Instrução de mérito da então Secretaria de Controle Externo do Ceará - Secex/CE. 
	23/3/2018
	181

	Parecer do Ministério Público junto ao TCU.
	13/5/2019
	205

	Acórdão 2101/2019-TCU-Plenário. Julgamento das contas. 
	4/9/2019
	213

	Acórdão 763/2020-TCU-Plenário. Julgamento de embargos de declaração opostos ao Acórdão 2101/2019-TCU-Plenário. 
	1º/4/2020
	279

	Acórdão 2845/2020-TCU-Plenário. Julgamento de embargos de declaração opostos ao Acórdão 763/2020-TCU-Plenário.
	21/10/2020
	351

51.	Pelos elementos acima enunciados, verifica-se que não houve no presente caso a prescrição quinquenal da pretensão punitiva e ressarcitória fundada em decisão do TCU, à luz do previsto no art. 1º da Lei 9.873/1999, nem mesmo a prescrição intercorrente de que trata o art. 1º, § 1º, da referida norma. 
Mérito: 
Das razões recursais
Recorrente: Antônio Napoleão Leite Filgueiras (peça 263) 
52.  No essencial, o recorrente alega que: 
52.1. não atuou na fase de licitação e, por isso, não pode ser responsabilizado por eventuais fraudes/conluios porventura existentes entre as empresas participantes do certame; 
	52.2. atuou somente na medição da obra e que essa medição era fiscalizada pela Caixa Econômica Federal, que atestava a qualidade do serviço e estipulava o valor da parcela a ser paga; 
	52.3. não era o fiscal do contrato e, portanto, não tinha o dever de comunicar aos seus superiores acerca de eventual incapacidade operacional da empresa contratada;  
	52.4. a obra foi concluída, com todas as funcionalidades previstas no projeto, não havendo ressarcimento a ser feito, ante a ausência de dano ao erário; 
52.5. há desproporcionalidade na condenação em débito e na aplicação das penalidades a ele atribuídas;  
	52.6. o Ministério Público Federal arquivou o inquérito para apurar os mesmos fatos relatados nesta tomada de contas especial, ante a ausência de irregularidade grave que justificasse a atuação do aludido órgão; e
	52.7. o Ministério Público de Contas junto ao TCU, de igual modo, propôs o arquivamento do processo em razão da ausência de irregularidade na contratação e na execução da obra objeto desta tomada de contas especial.    
53.	Com base nessas alegações, o recorrente pede, no mérito:
	53.1.  a reforma do acórdão com vistas à exclusão do débito e das penalidades a ele imputados; e
	53.2. caso não acolhido o pedido de exclusão do débito e das penas, que os valores sejam reduzidos. 
Análise:
54.	De plano, convém esclarecer que o recorrente foi condenado em débito e penalizado com multa pelo acórdão recorrido. Não houve a aplicação da inabilitação para ocupar cargos de confiança ou em comissão, segundo alega. 
55.	Para contextualizar a análise destes recursos, é importante colacionar as seguintes conclusões, exaradas no Voto condutor do acórdão recorrido, de lavra do Relator, Ministro-Substituto Augusto Sherman Cavalcanti (peça 214) : 
	55.1. a citação dos responsáveis foi fundamentada nas irregularidades atinentes a (1) prática de fraude, mediante alinhamento de preços nas propostas ofertadas; e (2) contratação de empresa sem capacidade operacional para a execução do objeto; 
55.2. 	não restou demonstrada a ocorrência de fraude, mediante alinhamento de preços nas propostas ofertadas pelas empresas licitantes; e
	55.3. não foi infirmado o entendimento acerca da ausência de nexo de causalidade entre os recursos e as obras realizadas, devido à falta de capacidade operacional da empresa contratada para executar o objeto do contrato. 
56.	Neste exame, também merecem ser consignadas as conclusões do Ministério Público junto ao TCU antes da prolação do acórdão recorrido, as quais podem ser assim sintetizadas (peça 205) :
	56.1. o tema central em discussão orbita em torno da possível fraude na Concorrência 002/2008, da qual sagrou-se vencedora da empresa Lest Engenharia Ltda. - EPP, e da real capacidade operacional dessa empresa para execução da obra contratada; 
	56.2. não há nos autos provas da ocorrência de fraude à licitação;  
	56.3. as obras foram realizadas em sua integralidade, não havendo provas da prática de sobrepreço ou de subcontratação integral do objeto contratado;   
	56.4. inexistência de elementos a atestar que a falta de estrutura operacional própria da empresa contratada tenha levado à inexecução da obra, ocasionando, em consequência, dano ao erário; 
	56.5. não foi impugnada a prestação de contas final do ajuste, apresentada perante a Caixa Econômica Federal, sobretudo quanto à não execução do objeto contratado ou à possível terceirização capaz de afetar o nexo de causalidade na aplicação dos recursos repassados à municipalidade; e
	56.6. não se verificam os pressupostos fáticos a ensejar o julgamento pela irregularidade das contas dos responsáveis e a consequente condenação em débito, correspondente ao montante integral dos recursos repassados, bem assim a aplicação de penalidades previstas na Lei 8.443/1992, devendo, por isso, o processo ser arquivado, sem julgamento de mérito. 
57. 	Feitos esses esclarecimentos, passa-se ao exame de mérito das alegações apresentadas pelo sr. Antônio Napoleão Leite Filgueiras, descritas no item 52, retro, destacando, desde logo, que elas se mostram procedentes, consoante a seguir delineado. 
58.	Importa esclarecer que coube ao recorrente atestar o recebimento dos serviços nos respectivos documentos fiscais e a realização das medições parciais em relação ao objeto pactuado no contrato celebrado entre o município de Aquiraz/CE e a empresa Lest Engenharia Ltda. - EPP para execução da obra custeada com os recursos repassados ao município mediante o Contrato de Repasse 0242055-65/2007. O responsável não atuou, segundo elementos extraídos dos autos, como fiscal do contrato. Assim, sua responsabilidade está adstrita à veracidade das medições e aos atestos dos serviços realizados e não à eventual incapacidade operacional da construtora. 
59.	Há indicativos nos autos de que a obra objeto do contrato firmado entre a referida construtora e o município de Aquiraz/CE foi integralmente executada, nos exatos termos do ajuste, como atestado pela Prefeitura Municipal de Aquiraz/CE e pela Caixa Econômica Federal perante o Ministério Público Federal no Inquérito Civil Público 1.15.000.002018/2017-14, instaurado com base nesta tomada de contas especial (peça 190) . 
60.	Neste ponto, merecem destaques os seguintes trechos, extraídos da decisão do Ministério Público Federal que promoveu o arquivamento do inquérito acima citado (peça 190, p. 10 e 16) : 
26. Como apresentado no relatório, este MP tomou todas as providências cabíveis para a instrução deste IC [Inquérito Civil], tendo sido requerido tanto a manifestação do Município de Aquiraz/CE, como da Caixa Econômica Federal e da 'Lest Engenharia Ltda', além de ter sido tomado vários depoimentos. Os depoimentos foram úteis para esclarecer a logística da licitação. Houve aprovação da CEF nas apontadas irregularidades. A obra foi concluída segundo a CEF, em 100%, com prestação de contas aprovada (fls. 19) . Cumpre também destacar que os valores só eram pagos após a CEF ser comunicada da medição e efetuar a liberação.  (grifos no original) 
 (...) 
35. Por todo o exposto, e diante das provas constantes dos autos, não se vislumbrando outras a serem produzidas, conclui-se não ter havido dano ao erário, dolo ou má-fé dos administradores, ou qualquer ato que enseje a atuação deste MPF, ante a ausência de irregularidade grave que justifique a atuação deste Núcleo de Combate à Corrupção, em face da não verificação de ato de improbidade administrativa ou crime correlato. Ressalta-se que na aplicação da lei se deve atender aos fins sociais a que ela se dirige e às exigências do bem comum (art. 5º da LINDB) e que os atos administrativos são presumidamente verdadeiros.
36. Determino, assim, o ARQUIVAMENTO do presente Inquérito Civil Público - IC nº 1.15.000.002018/2017-14. Ademais, verifica-se que, em face da aprovação integral do convênio e da devolução ao Governo Federal do saldo final da conta do Convênio, não há ressarcimento a ser pleiteado. (grifos no original) 
61.	Por esses enunciados, verifica-se que não há indícios de que as medições levadas a efeito pelo recorrente não são fidedignas e que estão a merecer reparos. 
62.	Dessa forma, diferentemente do que consta do Voto condutor do acórdão recorrido, com as devidas vênias, não se mostra razoável imputar ao recorrente débito e multa por uma eventual incapacidade operacional da empresa contratada, eis que ele tinha a incumbência de realizar as medições da obra e atestar a execução dos serviços e não verificar se a contratada mantinha, durante a execução do contrato, a capacidade técnica e operacional constatada por ocasião do procedimento licitatório. Essa incumbência, provavelmente, era responsabilidade do fiscal do contrato, que sequer foi arrolado como responsável neste processo.   
63. Demais, pelos elementos constantes dos autos, não é possível afirmar a inexistência de nexo causal entre os recursos repassados mediante o Contrato de Repasse 0242055-65/2007 e a obra executada pela empresa Lest Engenharia Ltda. - EEP tão somente com base na informação de que a referida empresa, por não ter comprovado número de empregados compatível com o volume de serviço contratado, não tinha estrutura operacional adequada para execução do contrato. Ao contrário, há elementos suficientes para se afirmar a existência de nexo causal entre os recursos sob análise, a obra entregue à Prefeitura Municipal de Aquiraz/CE e os pagamentos realizados à contratada, impedindo-se, assim, que se conclua pela ocorrência de dano ao erário.  
64.	Na realidade, o que se nota é a ausência de nexo de causalidade entre os atos praticados pelo recorrente (atestar a realização de serviços e promover medições da obra) e um possível dano ao erário, fundamentado numa suposta falta de capacidade operacional da empresa Lest Engenharia Ltda. - EPP para executar a obra em comento em razão de estrutura fixa de empregados insuficiente para tanto. Eis a manifestação do Ministério Público junto ao TCU sobre essa questão, com uma abordagem esclarecedora da matéria (peça 205) :   
34. A nosso ver, não há uma relação de causalidade entre o ato praticado pelo responsável - atestar o recebimento dos serviços executados - e um possível dano ao erário decorrente de fraude à licitação, nem pelo fato de que a estrutura fixa de funcionários da contratada não seria suficiente para fazer frente ao volume de trabalho, tendo em conta também que não resta evidenciada a subcontratação integral a empresa diversa. 
35. Importante frisar que não se cuida de tarefa de alta complexidade a justificar a disponibilidade de profissionais com elevada qualificação e em caráter permanente na empresa. Tampouco se tratou de inexecução contratual que pudesse ter uma conexão com eventual insuficiência de estrutura operacional da contratada. 
36. Ademais, na função de supervisionar a execução do objeto, atestando as etapas realizadas, não seria razoável exigir que o engenheiro da prefeitura tivesse ciência da ocorrência de possível fraude no processo licitatório. Em suma, do ato impugnado não se extrai eventual ocorrência de dano ao erário.
37. Assim, das informações colacionadas aos autos não se constata falha a impugnar a atividade de fiscalização exercida pelo engenheiro Antônio Napoleão Leite Filgueiras, não se mostrando cabível a irregularidade de suas contas, bem como eventual condenação em débito. (grifado) 
65.	Em relação a essa questão, poder-se-ia até suscitar possível cometimento de infrações trabalhistas pela ausência de registro. Este fato, porém, já mereceu o tratamento devido pelo Ministério Público Federal, que assim se manifestou sobre essa matéria (peça 190, p. 6) : 
6. Não obstante, foi enviado ofício ao Ministério Público do Trabalho (fl. 890) , tendo em vista que o sr. Antônio Napoleão Leite Filgueiras afirmou em seu depoimento não saber se os funcionários da empresa 'Lest Engenharia Ltda.' tinham carteira assinada (03:20 - 04:20) , levantando-se suspeitas quanto a possíveis cometimentos de infrações trabalhistas. (grifos no original) 
66.	Nesse mesmo sentido se pronunciou o Ministério Público junto ao TCU (peça 205) , verbis: 
30. No que concerne à possível ausência de estrutura da empresa executora, sobretudo no que tange a um número de funcionários compatível com o volume de serviço contratado, o que se pode suscitar é o possível cometimento de infrações trabalhistas pela ausência de registro, fato que já teve o tratamento devido quando da notificação por parte do próprio MPF, no âmbito do IC n.º 1.15.000.002018/2017-14 (peça 190, p.6, item 16) , ao Ministério Público do Trabalho competente.
31. Não se observa, de todo modo, a conexão ou o impacto que eventual falta de estrutura laboral própria da contratada veio a ter na execução dos serviços e que tenha causado prejuízo à Administração.
32. Disto, entendemos não se apresentar crível a imputação de débito integral aos licitantes e à empresa contratada baseado tão somente na ocorrência de fraude à licitação que não veio a ser efetivamente comprovada.
67.	Esclareça-se que não se desconhece a jurisprudência do Tribunal no sentido de condenar em débito e aplicar multa nos casos em que não seja possível comprovar o nexo de causalidade entre os recursos repassados e a obra realizada por uma empresa tida como "fantasma", conforme pode-se verificar no enunciado abaixo transcrito, extraído da jurisprudência selecionada do TCU:
A utilização de empresa de fachada para a realização do objeto do convênio não permite o estabelecimento do necessário nexo entre os recursos repassados e o objeto avençado, ainda que este esteja, comprovadamente, executado. (Acórdão 2800/2019-TCU-Plenário, Relator Ministro-Substituto Marcos Bemquerer Costa) 
68. Nesse mesmo sentido: Acórdão 4509/2018-TCU-Segunda Câmara (Relator Ministro-Substituto Marcos Bemquerer Costa) ; 242/2021-TCU-Plenário (Relator Ministro Jorge Oliveira) ; 2496/2016-TCU-Plenário (Relator Ministro José Múcio Monteiro) .  
69.	Ressalte-se: não é esse o caso examinado neste processo. Consoante comentado em itens precedentes, a empresa Lest Engenharia Ltda. - EEP estava ativa e executou, com a estrutura que possuía, a obra contratada, objeto desta tomada de contas especial, consoante informações da Prefeitura Municipal de Aquiraz/CE e da Caixa Econômica Federal. Não se trata, portanto, de empresa "fantasma" para que se tenha a incidência, no caso sob análise, do entendimento delineado nos julgados mencionados nos itens 67 e 68, retro.   
70.	Nesse contexto, considerando que não restou comprovada nos autos irregularidade nas medições e nos atestos firmados pelo recorrente, considerando que a obra foi integralmente executada, nos termos contratuais, considerando que não é possível afirmar a inexistência de nexo causal entre os recursos objetos do contrato de repasse em questão e a obra recebida pelo município de Aquiraz/CE, executada pela empresa Lest Engenharia Ltda. - EPP, considerando que eventual irregularidade na área trabalhista deve ser resolvida perante a Justiça do Trabalho e que providências nesse sentido já foram adotadas pelo Ministério Público Federal, conclui-se que (i) as alegações do recorrente são procedentes, e (ii) o recurso de reconsideração deve ser provido, tornando-se sem efeito o débito e a multa imputados ao recorrente, julgando suas contas regulares, com quitação plena. 
Recorrentes: Lest Engenharia Ltda. - EPP e Luiz Eduardo Studart Gomes Júnior (peça 274) 
71.		Primordialmente, os recorrentes alegam, no que interessa ao exame do presente recurso de reconsideração:   
		71.1.  a ausência de prática de atos ilícitos e de ocorrência de dano ao erário, segundo reconhecido pelo Ministério Público Federal no âmbito do Inquérito Civil Público 1.15.000.002018/2017-14, que investigou os mesmos fatos relatados nesta tomada de contas especial, bem como pelo Ministério Público junto ao TCU;  
		71.2.  o reconhecimento pelo TCU da inexistência de provas da ocorrência de fraude à licitação objeto desta tomada de conta especial, mediante alinhamento de preços nas propostas ofertadas; 
		71.3. a presença de provas e depoimentos apontando que a empresa Lest Engenharia Ltda. - EPP detinha capacidade técnica e operacional para executar o objeto licitado; e
		71.4. as obras contratadas foram 100% executadas e concluídas pela empresa ora recorrente e não por empresa terceirizada, consoante informações prestadas pela Prefeitura Municipal de Aquiraz/CE e pela Caixa Econômica Federal nos autos do inquérito civil público mencionado no subitem 71.1, acima.   
72. 	 Com base nessas alegações, os recorrentes pedem, no mérito, que o acórdão recorrido seja reformado e que suas contas sejam julgadas regulares ou regulares com ressalva.  
Análise:
73.	Procedem as alegações dos recorrentes, por três razões principais: a primeira, porque o próprio Tribunal reconheceu a inexistência de provas da ocorrência de fraude à licitação objeto desta tomada de conta especial, mediante alinhamento de preços nas propostas ofertadas; a segunda, porque há informes nos autos indicando que a obra contratada foi integralmente executada; terceira, porque há elementos para se concluir que essa obra foi executada pela empresa Lest Engenharia Ltda. - EPP, conforme informações prestadas pela Prefeitura Municipal de Aquiraz/CE e pela própria Caixa Econômica Federal perante o Ministério Público Federal, segundo ressaltado nos itens 59 e 60, retro. 
74.	Destaque-se que os fatos tratados nesta tomada de contas especial foram amplamente investigados também pelo Ministério Público Federal no âmbito do Inquérito Civil Público - IC nº 1.15.000.002018/2017-14, a partir de dados fornecidos pelo próprio TCU, tendo o referido órgão ministerial concluído não ter havido dano ao erário, dolo ou má-fé dos administradores, ou qualquer ato que ensejasse a sua atuação, determinando, ao final, o arquivamento do citado inquérito, conforme destacado no item 60, retro.
75.	Por fim, aplicam-se aos recorrentes os apontamentos feitos nos itens 59 a 69, retro. 
76.	Assim, conclui-se que (i) as alegações dos recorrentes são procedentes e (ii) o recurso de reconsideração deve ser provido, tornando-se sem efeito o débito e a penalidade aplicada à Lest Engenharia Ltda. - EPP e julgando-se regulares as contas de Luiz Eduardo Studart Gomes Junior e da empresa Lest Engenharia Ltda. EPP, com quitação plena. 
Recorrente: Ecmar Demétrio Monte Coelho, ex-secretário municipal de Planejamento e Desenvolvimento Urbano de Aquiraz/CE (peça 304) 
77.	Em essência, o recorrente alega que:
	77.1. não pode ser responsabilizado por suposta incapacidade técnica da empresa contratada, especialmente se se considerar que os membros da comissão de licitação, responsáveis pelo exame dessa matéria, foram excluídos da relação processual;  
	77.2. o procedimento licitatório e a contratação da empresa Lest Engenharia Ltda. - EPP, objetos desta tomada de contas especial, foram regulares, na forma da lei; 
	77.3. a obra em comento foi integralmente executada, nos termos constantes do contrato, o que afasta a aventada incapacidade operacional da empresa contratada; 
	77.4. as contas alusivas aos recursos objeto desta tomada de contas especial foram aprovadas pela Caixa Econômica Federal;
	77.5. não houve a prática de atos ilícitos e de ocorrência de dano ao erário, segundo reconhecido pelo Ministério Público Federal no âmbito do Inquérito Civil Público 1.15.000.002018/2017-14, que investigou os mesmos fatos relatados nesta tomada de contas especial, e pelo Ministério Público junto ao TCU; 
	77.6. não realizou pagamento algum à empresa contratada no curto período de 6 (seis) meses em que esteve como secretário municipal; 
	77.7. não praticou ato algum capaz de fazer incidir o disposto no art. 16, III, alíneas "b" e "c", da Lei 8.443/1992, motivo pelo qual se mostra indevido o julgamento de suas contas irregulares, com a aplicação de multa; e 
	77.8. não há evidências nos autos de que tenha agido com má-fé. 
78.		Com base nessas alegações, o recorrente pede, no mérito, a reforma do acórdão recorrido com vistas à exclusão da multa a ele aplicada e ao julgamento de suas contas pela regularidade.  
Análise:
79.	Procedem as alegações acima elencadas.  
80.	Não há como atribuir responsabilidade ao recorrente com base numa suposta incapacidade operacional da empresa Lest Engenharia Ltda. - EPP, que não restou, sequer comprovada. Note-se que tanto a Prefeitura Municipal de Aquiraz/CE quanto a Caixa Econômica Federal atestaram a execução da integralidade da obra pela própria empresa contratada, consoante alhures ressaltado. 
81.	É imperioso considerar também que não cabia ao ex-secretário municipal verificar se a empresa contratada detinha durante a execução da obra a capacidade técnica e operacional aquilatada pela comissão de licitação durante o certame. Essa incumbência seria atribuição do fiscal do contrato e não do recorrente, segundo já se afirmou no item 62, retro, plenamente aplicável a este caso. 
82.	Demais, não se deve olvidar que a principal irregularidade que sustentou a instauração desta tomada de contas especial foi devidamente afastada pelo Tribunal, ante o reconhecimento da inexistência de provas da ocorrência de fraude à licitação em questão, mediante alinhamento de preços nas propostas ofertadas. Assim, tem-se como regular o procedimento licitatório e a contratação objetos deste processo, conforme sustentado pelo recorrente no subitem 77.2, retro, e pelo Ministério Público Federal no âmbito do Inquérito Civil Público 1.15.000.002018/2017-14, sobre o qual já se manifestou.    
83.	No mais, aplicam-se também em relação a esse recorrente as ponderações exaradas nos itens 59 a 69, retro, em face da semelhança das alegações e dos fatos a que elas se referem. 
84.	Neste contexto, conclui-se que (i) as alegações do recorrente são procedentes e (ii) o recurso de reconsideração deve ser provido, tornando-se sem efeito a multa a ele aplicada e julgando-se regulares as suas contas, com quitação plena. 
Recorrente: Ritelza Cabral Demétrio, ex-prefeita municipal (peça 305) 
85.	Substancialmente, a recorrente alega: 
	85.1.  a obra contratada foi integralmente executada pela empresa Lest Engenharia Ltda. - EPP;
	85.2. a ausência de dano ao erário; 
	85.3. a existência de capacidade operacional real da empresa contratada; 
	85.4. a inexistência de erro grosseiro por parte da recorrente capaz de sustentar a aplicação de multa, a teor da Lei 13.655/2018; 
	85.5. a inexistência de culpa in vigilando por parte da recorrente, relativamente ao procedimento licitatório e à execução da obra em questão; e
	85.6. a ausência de prática de atos ilícitos e de ocorrência de dano ao erário, segundo reconhecido pelo Ministério Público Federal no âmbito do Inquérito Civil Público 1.15.000.002018/2017-14, que investigou os mesmos fatos relatados nesta tomada de contas especial. 
86.	Com essas alegações, a recorrente pede, no mérito, a reforma do acórdão com vistas à exclusão da multa a ela aplicada e ao julgamento de suas contas pela regularidade ou regularidade, com ressalva.  
Análise:
87.	São procedentes as alegações apresentadas pela recorrente, descritas no item 85, retro. 
88.	Efetivamente, não se mostra legítimo imputar responsabilidade à ex-prefeita por fatos alheios à sua função como agente político. Não cabia à recorrente, como prefeita, verificar se a empresa Lest Engenharia Ltda. - EPP detinha, durante a execução do contrato, capacidade operacional para executar a obra contratada pelo município. Essa atribuição, consoante afirmado nos itens 62 e 81, retro, cabia ao fiscal do contrato, que sequer foi arrolado como responsável neste processo.
89.	Não se trata também de atribuir responsabilidade à recorrente por eventual culpa in vigilando, pois, à toda evidência, não caberia à ex-prefeita verificar se o fiscal do contrato, ou outro agente, estava desempenhando sua função adequadamente. 
90.	Com efeito, o que se tinha era que a empresa Lest Engenharia Ltda. - EPP estava executando normalmente a obra contratada, de acordo com o cronograma previsto, e isso poderia ser aquilatado mediante as medições e os atestos realizados pelo sr. Antônio Napoleão Leite Filgueiras, Assessor Técnico Especial no período de 1º/1/2005 a 11/6/2012 na Prefeitura Municipal de Aquiraz/CE, cuja responsabilidade, de igual modo, se afasta neste momento, com base nos fundamentos consignados nos itens 52 ao 70, retro. 
91.	Note-se que esses procedimentos davam a aparência de regularidade na execução da obra, inclusive no que diz respeito à capacidade operacional da empresa contratada, que, aliás, não foi infirmada, consoante ressaltado alhures. Assim, não há como atribuir à recorrente eventual culpa in vigilando em relação a essa questão, afeta à capacidade operacional da Lest Engenharia Ltda. - EPP.  
92.	No mais, aplicam-se também quanto à recorrente as considerações exaradas em relação às alegações apresentadas pelos demais recorrentes mencionados em itens precedentes, em face da semelhança das alegações e dos fatos a que elas se referem. 
93. Diante dessas reflexões conclui-se que (i) as alegações da recorrente são procedentes e (ii) o recurso de reconsideração deve ser provido, tornando-se sem efeito a multa a ela aplicada e julgando-se regulares as suas contas, com quitação plena. 
Recorrentes: Edson Sá, ex-prefeito municipal de Aquiraz/CE no período de 1º/1/2009 a 11/6/2012, e Francisco Rafael Duarte Sá, ex-secretário de Planejamento e Desenvolvimento Urbano de Aquiraz/CE no período de 5º/1/2009 a 11/6/2012 (peça 312) 
94.	Fundamentalmente, os recorrentes alegam que:
	94.1. a obra foi integralmente executada e a exigência de ressarcimento ao erário constitui enriquecimento sem a causa; e
	94.2. é indevida a condenação em débito e a aplicação de multa em razão da ausência de conduta dolosa por parte dos recorrentes relativamente aos fatos a eles imputados.
95.	Com suporte nessas alegações os recorrentes pedem, no mérito:
	95.1.  a reforma do acórdão com vistas à exclusão do débito e da multa a eles imputados; e
	95.2. a exclusão dos nomes dos recorrentes da conta Diversos Responsáveis. 
Análise:
96.	Procedem as alegações dos recorrentes, considerando que há elementos nos autos comprovando a execução integral da obra contratada pela empresa Lest Engenharia Ltda. - EPP, cuja capacidade operacional não restou infirmada nos presentes autos, consoante demonstrado alhures. 
97.	Efetivamente, não há como atribuir ao sr. Edson Sá, ex-prefeito municipal, falha de supervisão na atuação do ex-secretário municipal de planejamento e desenvolvimento urbano do município de Aquiraz/CE, sr. Francisco Rafael Duarte Sá, também ora recorrente, no tocante à questão citada no item precedente (falta de capacidade operacional da empresa Lest Engenharia Ltda. - EPP) , cabendo, neste caso, as mesmas considerações contidas no exame das alegações apresentadas pela sra. Ritelza Cabral Demétrio, ex-prefeita municipal, exaradas nos itens 88 ao 93, retro.  
98.	Da mesma forma, considera-se que se aplicam ao sr. Francisco Rafael Duarte Sá as mesmas ponderações relacionadas ao exame das alegações apresentadas pelo sr. Ecmar Demétrio Monte Coelho, ex-secretário municipal de planejamento e desenvolvimento urbano de Aquiraz/CE, descritas nos itens 80 ao 83, retro, haja vista que não cabia a ele verificar se a empresa contratada detinha capacidade operacional durante a execução da obra. Essa era uma atribuição do fiscal do contrato, conforme já afirmado.   
99.	No que se refere à alegação de que não teriam praticado conduta dolosa em relação aos fatos a eles imputados, sendo, por isso, indevida a condenação em débito e a aplicação de multa, cabe uma observação: "a responsabilização no âmbito do TCU não exige a configuração de dolo, bastando que o agente tenha agido com culpa grave" (Acórdão 1620/2019-TCU-Plenário, Relator Ministro Bruno Dantas) . 
100. Nesse mesmo sentido: Acórdão 2391/2018-TCU-Plenário, Relator Ministro Benjamin Zymler, e 11762/2018-TCU-2ª Câmara, relator Ministro-Substituto Marcos Bemquerer Costa.  
101. Neste ponto, cabe transcrever trechos do Voto condutor do referido Acórdão 2391/2018-TCU-Plenário, da relatoria do Ministro Benjamin Zymler: 
79.	Quanto à alegação de que não existem indícios de que o defendente tenha agido dolosamente, destaco que a responsabilidade dos jurisdicionados perante o TCU é de natureza subjetiva, caracterizada mediante a presença de culpa stricto sensu, sendo desnecessária a caracterização de conduta dolosa ou má-fé do gestor para que este seja instado a ressarcir os prejuízos que tenha causado ao erário (Acórdão 9004/2018-TCU-Primeira Câmara, 635/2017-Plenário, 2781/2016-Plenário, dentre outros) .
80.	Neste ponto, cabe ressaltar que a Lei 13.655/2018 introduziu vários dispositivos na Lei de Introdução às Normas do Direito Brasileiro - LINB, que diretamente alcançam a atividade jurisdicional desta Corte de Contas, em especial a atividade de aplicação de sanções administrativas e de correção de atos irregulares.
81.	Segundo os arts. 22 e 28 da LINB, recém introduzidos pela referida norma:
'Art. 22.  Na interpretação de normas sobre gestão pública, serão considerados os obstáculos e as dificuldades reais do gestor e as exigências das políticas públicas a seu cargo, sem prejuízo dos direitos dos administrados.
§ 1º Em decisão sobre regularidade de conduta ou validade de ato, contrato, ajuste, processo ou norma administrativa, serão consideradas as circunstâncias práticas que houverem imposto, limitado ou condicionado a ação do agente.
§ 2º Na aplicação de sanções, serão consideradas a natureza e a gravidade da infração cometida, os danos que dela provierem para a administração pública, as circunstâncias agravantes ou atenuantes e os antecedentes do agente.
§ 3º As sanções aplicadas ao agente serão levadas em conta na dosimetria das demais sanções de mesma natureza e relativas ao mesmo fato.
 (...) 
Art. 28.  O agente público responderá pessoalmente por suas decisões ou opiniões técnicas em caso de dolo ou erro grosseiro.'  (grifos acrescidos) .
82.	Dito isso, é preciso conceituar o que vem a ser erro grosseiro para o exercício do poder sancionatório desta Corte de Contas. Segundo o art. 138 do Código Civil, o erro, sem nenhum tipo de qualificação quanto à sua gravidade, é aquele "que poderia ser percebido por pessoa de diligência normal, em face das circunstâncias do negócio"  (grifos acrescidos) . Se ele for substancial, nos termos do art. 139, torna anulável o negócio jurídico. Se não, pode ser convalidado. 
83.	Tomando como base esse parâmetro, o erro leve é o que somente seria percebido e, portanto, evitado por pessoa de diligência extraordinária, isto é, com grau de atenção acima do normal, consideradas as circunstâncias do negócio. O erro grosseiro, por sua vez, é o que poderia ser percebido por pessoa com diligência abaixo do normal, ou seja, que seria evitado por pessoa com nível de atenção aquém do ordinário, consideradas as circunstâncias do negócio. Dito de outra forma, o erro grosseiro é o que decorreu de uma grave inobservância de um dever de cuidado, isto é, que foi praticado com culpa grave.
	Gradação do Erro
	Pessoa que seria capaz de perceber o erro
	Efeito sobre a validade do negócio jurídico (se substancial) 

	Erro Grosseiro
	Com diligência abaixo do normal
	Anulável

	Erro (sem qualificação) 
	Com diligência normal
	Anulável

	Erro leve
	Com diligência extraordinária - acima do normal
	Não anulável

84.	Segundo Cristiano Chaves de Farias e Nelson Rosenvald, "culpa grave é caracterizada por uma conduta em que há uma imprudência ou imperícia extraordinária e inescusável, que consiste na omissão de um grau mínimo e elementar de diligência que todos observam" (FARIAS, Cristiano Chaves de. ROSENVALD, Nelson. Curso de Direito Civil. São Paulo: Atlas, p. 169) .
85.	Os aludidos autores invocaram a doutrina de Pontes de Miranda, segundo a qual a culpa grave é "a culpa crassa, magna, nímia, que tanto pode haver no ato positivo como no negativo, a culpa que denuncia descaso, temeridade, falta de cuidados indispensáveis". (PONTES DE MIRANDA. Tratado de direito privado, t. XXIII. Rio de Janeiro: Borsoi, 1971, p. 72) .
86.	Tomando por base tais balizas, compreendo que os elementos acostados nos autos permitem concluir que o Sr. Paulo Roberto Albuquerque Garcia Coelho agiu, no mínimo, com culpa grave na supervisão do Contrato 7/2006, pois, no alto de sua posição hierárquica, orientou os fiscais a atuarem em desacordo com os termos do contrato, possibilitando o uso dos veículos locados sem o mínimo de controle. Ademais, ele autorizou pagamentos sem as informações mínimas exigidas para a regular liquidação da despesa, o que possibilitou o recebimento pela empresa de valores muito acima do razoável e da média histórica da Funasa. 
87.	Dessa forma, julgo adequada a inclusão do ex-Coordenador Geral de Logística no rol de responsáveis pelo débito e, diante da existência de culpa grave, a aplicação da multa do art. 57 da Lei 8.443/1992, no valor a ser especificado a seguir, conforme a análise a ser efetuada adiante. Ademais, julgo pertinente a inabilitação do responsável pelo período de cinco anos para o exercício de cargo em comissão ou função de confiança no âmbito da Administração Pública.
102. Pelo acima enunciado, conclui-se que a responsabilidade dos jurisdicionados perante a Corte de Contas, para fins de ressarcimento, é de natureza subjetiva, caracterizada mediante a presença de culpa stricto sensu, sendo desnecessário evidenciar a conduta dolosa ou a má-fé do agente público para que ele seja instado a ressarcir os prejuízos que tenha causado ao erário. 
103. De outra parte, para a finalidade de aplicação de sanções administrativas, como por exemplo, multa, há que se verificar a ocorrência de culpa grave ou dolo do administrador público. 
104. Nessa linha, tem-se os seguintes enunciados, extraídos da jurisprudência selecionada do TCU: 
1. Para fins de ressarcimento ao erário, a responsabilidade dos jurisdicionados perante o TCU caracteriza-se pela constatação de culpa stricto sensu, sendo desnecessário evidenciar a conduta dolosa ou a má-fé do agente público.
2. Para a finalidade de aplicação de sanções administrativas, há que se verificar a ocorrência de culpa grave ou dolo do administrador público (Acórdão 11762/2018-TCU-Segunda Câmara, Relator Ministro-Substituto Marcos Bemquerer Costa) 
Para aplicação de sanções pelo TCU, deve-se caracterizar a ocorrência de culpa grave ou dolo na conduta do administrador público (Acórdão 1691/2020-TCU-Plenário, Relator Ministro Augusto Nardes) .
Para aplicação de sanções pelo TCU, deve-se caracterizar a ocorrência de culpa grave ou dolo na conduta do administrador público (Acórdão 1620/2019-TCU-Plenário, Relator Ministro Bruno Dantas) .
105. Levando-se em consideração essa jurisprudência do Tribunal, tem-se que as alegações dos recorrentes, especificamente sobre a questão do dolo, não procedem por duas razões: a primeira, porque não se exige para a imputação de débito conduta dolosa do agente responsável pela prática do ato ilícito; a segunda, na aplicação da multa atribuída aos recorrentes o Tribunal considerou, implicitamente, que houve culpa grave nas condutas questionadas. 
106. Não obstante tais ponderações, no presente caso, considerando o acolhimento de exclusão de responsabilidade dos recorrentes, nos termos alvitrados nos itens 96 ao 98, retro, essa matéria, relacionada ao dolo ou culpa grave, não tem relevância para o deslinde do recurso de reconsideração interposto pelos aludidos responsáveis. 
107. Diante dessas reflexões, conclui-se que (i) as alegações dos recorrentes, no que importa para o julgamento deste recurso de reconsideração, são procedentes e (ii) o recurso de reconsideração deve ser provido, tornando-se sem efeito o débito e a multa a eles imputados e julgando-se regulares as suas contas, com quitação plena. 
CONCLUSÃO 
108. Das análises anteriores, conclui-se que:   
108.1. não houve a ocorrência da prescrição punitiva e ressarcitória fundada em decisão do Tribunal de Contas da União, seja sob o regime do Código Civil, seja sob o regime da Lei 9.873/1999;
108.2. as alegações dos recorrentes são procedentes, considerando que há elementos nos autos indicando que:
108.2.1. a obra objeto desta tomada de contas especial foi executada pela empresa Lest Engenharia Ltda. - EPP, cuja capacidade operacional não foi afastada; e 
108.2.2. há elementos nos autos indicando a existência de nexo causal entre os recursos repassados ao município de Aquiraz/CE, mediante o Contrato de Repasse 0242055-65/2007 (Siafi 612567) , e a obra executada pela referida empresa; e
108.3. inexiste dano ao erário a ser ressarcido pelos recorrentes, haja vista que a obra em comento foi integralmente executada, nos exatos termos previstos no contrato. 
109. Baseado nas conclusões acima, e considerando que as alegações dos recorrentes são suficientes para impor a reforma do acórdão recorrido, propõe-se conhecer dos recursos e, no mérito, dar-lhes provimento, nos termos constantes da proposta de encaminhamento a seguir.   
PROPOSTA DE ENCAMINHAMENTO 
110. Diante do exposto, submete-se à consideração superior a presente análise dos recursos de reconsideração interpostos por Ritelza Cabral Demétrio, Edson Sá, Ecmar Demétrio Monte Coelho, Francisco Rafael Duarte Sá, Antônio Napoleão Leite Filgueiras, Lest Engenharia Ltda. - EPP e Luiz Eduardo Studart Gomes Júnior contra o Acórdão 2101/2019-TCU-Plenário, propondo-se, com fundamento nos arts. 32, inciso I, e 33, da Lei 8.443/1992 c/c o art. 285, caput, do RI/TCU: 
a)  conhecer dos recursos e, no mérito, dar-lhes provimento para: 
a1) julgar regulares as contas de Ritelza Cabral Demétrio, Edson Sá, Ecmar Demétrio Monte Coelho, Francisco Rafael Duarte Sá, Antônio Napoleão Leite Filgueiras, Lest Engenharia Ltda. - EPP e Luiz Eduardo Studart Gomes Júnior, e dar-lhes quitação plena; 
a2) em consequência, tornar sem efeito o débito e as penalidades objetos dos itens 9.4, 9.5, 9.6 e 9.8 do acórdão recorrido;
b) dar ciência aos recorrentes e aos demais interessados da decisão que vier a ser proferida. 
É o Relatório.

Francisco Érico Carvalho Silveira (OAB/CE 16.881); Cibele Cidráo Studart Gomes (OAB/CE 22.730); Iolanda Basílio Feijó Medeiros (OAB/CE 18.456); Guilherme Capriata Vaccaro Campelo Bezerra (OAB/DF 44.089) e Andrei Barbosa de Aguiar (OAB/CE 19.250).

Subprocurador-Geral Lucas Rocha Furtado.

RECURSO DE RECONSIDERAÇÃO EM TOMADA DE CONTAS ESPECIAL. RECURSOS REPASSADOS AO MUNICÍPIO DE AQUIRAZ/CE PARA OBRA DE PAVIMENTAÇÃO EM LOGRADOUROS. CONHECIMENTO. INEXISTÊNCIA DO DÉBITO. PROVIMENTO. REFORMA DO ACÓRDÃO RECORRIDO. CIÊNCIA.

TOMADA DE CONTAS ESPECIAL (TCE)

Secretaria de Recursos (Serur).

Em exame, recursos de reconsideração interpostos por Ritelza Cabral Demétrio, Ecmar Demétrio Monte Coelho, Edson Sá, Francisco Rafael Duarte Sá, Antônio Napoleão Leite Filgueiras, Lest Engenharia Ltda. - EPP e Luiz Eduardo Studart Gomes Júnior contra o Acórdão 2101/2019-TCU-Plenário. 
2. A instauração desta TCE decorreu de auditoria realizada na modalidade Fiscalização de Orientação Centralizada (FOC) no Município de Aquiraz/CE, autuada no TC-Processo 013.676/2012-1, destinada a apurar notícias veiculadas na imprensa acerca de grupos organizados de pessoas e empresas atuando no Estado do Ceará com o intuito de realizar fraudes em licitações e de desviar recursos públicos. 
3. As irregularidades que ensejaram apuração de débito decorreram de possíveis fraudes na execução do Contrato de Repasse 0242055-65/2007, celebrado entre o município de Aquiraz/CE e o Ministério do Turismo, no valor de R$ 1.971.585,00, cujo objeto consistia na execução de pavimentação em pedra tosca em diversos logradouros da cidade.
4. A deliberação combatida resultou no julgamento pela irregularidade das contas de todos os recorrentes, com condenação em débito e multa do artigo 57 da Lei 8.443/1992 apenas para Edson Sá (ex-prefeito gestão 2009-2012) , Francisco Rafael Duarte Sá (ex-secretário de planejamento e desenvolvimento urbano de 2009 a 2012) , Antônio Napoleão Leite Filgueiras (então assessor técnico especial de 2005 a 2012) , em solidariedade com a empresa Lest Engenharia Ltda., bem como aplicação de multa do artigo 58 da mesma lei para Ritelza Cabral Demétrio (ex-prefeita gestão 2005-2008) e Ecmar Demétrio Monte Coelho (secretário municipal de maio a novembro de 2008) , e declaração de inidoneidade pelo prazo de cinco anos para licitar em certames que envolvam recursos federais para a aludida empresa. 
5. As citações foram realizadas pelo valor total dos recursos federais repassados porque originalmente se apuraram duas questões principais: (i) prática de atos fraudulentos na Concorrência 002/2008, por meio de licitação montada, simulada, inclusive mediante conluio entre os licitantes, na qual se sagrou vencedora a empresa Lest Engenharia Ltda.; e (ii) contratação de empresa sem capacidade operacional para a execução do objeto.
6. Naquela ocasião, o Ministério Público junto ao TCU manifestou-se nos autos pelo arquivamento desta TCE sem julgamento de mérito, por ausência dos pressupostos de constituição e de desenvolvimento válidos (peça 205) , contudo o Plenário não acatou as considerações do Parquet de Contas. 
7. Destaco que os indícios de atos fraudulentos não foram confirmados por este Tribunal, consoante se transcreve de trecho do voto da decisão combatida (Acórdão 2101/2019-TCU-Plenário) :
12. No que tange à prática de fraude, mediante alinhamento de preços nas propostas ofertadas, há que ser reconhecido que, à mingua de outros indícios quanto ao possível conluio entre as empresas, o oferecimento de propostas com preços coincidentes com aqueles constantes do orçamento, ou com descontos lineares em relação a esses preços de referência, não se mostra suficiente para demonstrar a ocorrência comprovada de fraude, conforme requerido pelo art. 46 da Lei 8.443/1992. Por outro lado, não restou elidido o entendimento acerca da ausência de nexo de causalidade entre os recursos e as obras realizadas, devido à falta de capacidade operacional da empresa executora para realizar o objeto do contrato. Com efeito, foi verificado que a mencionada empresa possuía em seus quadros apenas três empregados no período de execução das obras. (grifos acrescidos) .
8. Nesses termos, todo o deslinde do processo, inclusive a condenação em débito, decorreu da conduta dos agentes em contratar empresa que não detinha mão de obra compatível com o volume de serviços pactuados, em razão do pequeno número de funcionários registrados constante da Relação Anual de Informações Sociais (Rais) no período do processo licitatório.
9. Como consequência, todo o valor da obra deveria ser ressarcido, porquanto não teria sido estabelecido o nexo de causalidade entre a origem e a aplicação dos recursos, já que uma empresa sem funcionários não poderia ter executado a obra, podendo esta ter sido realizada por outros, estranhos ao contrato, e até mesmo ter sido custeada por outras fontes de recurso.
10. Na presente fase, após analisar todas as respostas, a Secretaria de Recursos (Serur) concluiu pela procedência dos argumentos dos recorrentes e propôs conhecer dos apelos, com a reforma da decisão no sentido de julgar regulares as contas de todos os responsáveis, dando-lhes quitação plena, tornando sem efeito todas as penalidades aplicadas. 
11. O MPTCU manifestou-se de acordo com a Serur em cota singela (peça 370) .
12. Apresentado esse breve histórico, passo a decidir.
II
13. Preliminarmente, conheço dos recursos de reconsideração por estarem presentes os requisitos de admissibilidade, conforme arts. 32, 33 e 48 da Lei 8.443/1992.
14. A Secretaria de Recursos avaliou os seguintes pontos levantados pelos recorrentes em sua instrução:
a) eventual ocorrência da prescrição da pretensão ressarcitória e punitiva fundada em decisão do Tribunal de Contas da União, sob os regimes do Código Civil e da Lei 9.873/1999 (preliminar) ;    
b) conclusão e entrega da totalidade da obra objeto desta tomada de contas especial (objeto integralmente executado) ;
c) se a obra em comento foi executada de fato pela empresa Lest Engenharia Ltda. - EPP e se essa empresa detinha capacidade operacional para tanto;  
d) se há elementos nos autos indicando a existência de nexo causal entre os recursos repassados ao município de Aquiraz/CE, mediante o Contrato de Repasse 0242055-65/2007 (Siafi 612567) , e a obra executada pela Lest Engenharia Ltda.;
e) se existe dano ao erário a ser ressarcido pelos recorrentes.
15. Quanto à prescrição, concordo com a Serur que não tenha se consumado nem a prescrição da pretensão punitiva, tampouco a ressarcitória, tanto nos moldes dispostos pelo Acórdão 1441/2016-TCU-Plenário quanto pelo ordenamento da Lei 9.873/1999. Assim, incorporo, no essencial, as considerações trazidas pela unidade instrutiva, no que diz respeito especificamente às datas, termo inicial, prazos e interrupções.
16. Ainda com relação ao tema, deixo apenas registrado que, a despeito das minudentes avaliações acerca da Lei 9.873/1999 procedidas pela unidade instrutiva, continuo a seguir a jurisprudência unânime desta Corte de Contas consubstanciada na prescritibilidade decenal da pretensão sancionatória, nos termos do Acórdão 1441/2016-TCU-Plenário, e imprescritibilidade do débito, consoante Súmula TCU-282.
17. Acerca do mérito, outras circunstâncias associadas ao caso concreto fizeram-me adotar posicionamento divergente ao da Serur especificamente no que se refere aos contornos de responsabilidade da empresa Lest, consoante passo a dispor. 
18. Em suma, a unidade instrutiva conclui que não é possível afirmar a ausência de nexo causal entre os recursos repassados para o Contrato de Repasse 0242055-65/2007 e a obra executada apenas com base na informação de que a referida empresa não possuiria estrutura operacional adequada para a execução do contrato devido à ausência de registro na Rais de número de empregados compatível com o volume de serviço executado. 
19. A Serur entende que "há elementos suficientes para se afirmar a existência de nexo causal entre os recursos sob análise, a obra entregue à Prefeitura Municipal de Aquiraz/CE e os pagamentos realizados à contratada, impedindo-se, assim, que se conclua pela ocorrência de dano ao erário." 
20. A fim de corroborar seus argumentos, a unidade instrutiva baseia-se nas seguintes constatações:
 (i) não há nos autos provas da ocorrência de fraude à licitação;
 (ii) as obras foram realizadas em sua integralidade, não havendo provas da prática de sobrepreço ou de subcontratação integral do objeto contratado;
 (iii) não há elementos que comprovem que a falta de estrutura operacional da empresa contratada segundo os registros da Rais tenha levado à inexecução da obra, ocasionando, em consequência, dano ao erário;
 (iv) houve prestação de contas final do ajuste, aprovada pela Caixa Econômica Federal, que confirmou a execução do objeto e não fez menção à possível terceirização capaz de afetar o nexo de causalidade na aplicação dos recursos repassados à municipalidade; e
 (v) o próprio Ministério Público Federal (MPF) promoveu o arquivamento do Inquérito Civil (IC) Público 1.15.000.002018/2017-14, instaurado e instruído com base nesta tomada de contas especial e nas declarações dos responsáveis e da própria Caixa (peça 190) .
21. A Serur aponta também que um dos argumentos para o arquivamento do IC pelo MPF foi o de que a ausência de registro na Rais, por si só, associada a outras evidências do processo, poderia indicar um possível cometimento de infrações trabalhistas, mas não a certeza de que a contratada seria uma empresa de fachada a possibilitar a conclusão pela ocorrência de dano ao erário. Aliás, essa informação foi encaminhada ao Ministério Público do Trabalho pelo MPF para o tratamento devido (peça 190, p. 6) :
6. Não obstante, foi enviado ofício ao Ministério Público do Trabalho (fl. 890) , tendo em vista que o sr. Antônio Napoleão Leite Filgueiras afirmou em seu depoimento não saber se os funcionários da empresa 'Lest Engenharia Ltda.' tinham carteira assinada (03:20 - 04:20) , levantando-se suspeitas quanto a possíveis cometimentos de infrações trabalhistas. (grifos no original) 
22. Em complemento, a unidade técnica também analisa detidamente a conduta de cada um dos responsáveis e aponta que não seria esperado de nenhum deles tomar ciência da ausência de "capacidade operacional" da empresa em face das respectivas esferas de atuação, já que tal percepção só seria possível a quem participou efetivamente dos processos de medição e pagamento, ou até mesmo da licitação, ao avaliar a regularidade da empresa contratada.
23. Antes de adentrar no ponto específico referente ao nexo causal entre os recursos sob análise, trago considerações acerca da pena de inidoneidade aplicada à empresa. Para isso, apresento uma breve contextualização sobre o tema.
24. Este processo se originou a partir de uma operação que deflagrou a existência de empresas que participavam de fraude e conluio em licitações no Estado do Ceará, conforme informado no início deste voto. Nesse particular, até mesmo a possibilidade de fraude mediante conluio e simulação de propostas foi aventada durante os passos iniciais da auditoria, sendo que temos no mínimo mais duas decisões que tratam do mesmo caso, Acórdãos 2.331/2013 e 2.663/2015, ambos relatados pelo Ministro Augusto Sherman Cavalcanti, com recursos apreciados pelos Acórdãos 3.164/214 (Rel. Ministro Marcos Bemquerer Costa) e 207/2020 (Rel. Ministro Walton Alencar Rodrigues) , todos do Plenário.
25. Apesar de algumas dessas decisões envolverem cidades cearenses e objetos diferentes dos destes autos, as mesmas empresas aparecem no mapa de licitações de uma mesma localidade e há inclusive condenações de outras contratadas no bojo daqueles processos. 
26. A título de esclarecimento, transcrevo tabela contida no relatório do Acórdão 2331/2103-TCU-Plenário, que apreciou o TC Processo 018.130/2012-7, processo de mesma natureza dos presentes autos, também que se originou das mesmas apurações, mas que trata de convênio celebrado pela Prefeitura Municipal de Aquiraz, em 1º/8/2011, com o Fundo Nacional de Desenvolvimento da Educação (FNDE) , com vistas à construção de escola na localidade de Tupuiú:
13. A instrução de peça 153, observou a participação de 19 empresas (12 foram habilitadas; 4 foram inabilitadas; uma foi desclassificada; 7 eram empresas de fachada, conforme demonstrado pela equipe de auditores representantes) :
          Quadro 1
	Seq
	Empresas
	Inabilitadas
	Desclas-sificada
	"Empresas de fachada" 

	1
	Remissão Construções Ltda. 
			
	2
	Morada Construções Ltda. 
			
	3
	Ápice Construções 
			X

	4
	Incorporadora e Serviços Ltda.
			
	5
	HB Construções e Serviços Ltda.
			X

	6
	Performance Pavimentação e Drenagem Ltda.
			X

	7
	FC Serviços, Comércio e Representações Ltda.
			X

	8
	Visual Construções Ltda.
			
	9
	Call - Construtora Araújo Lima
			
	10
	Lest Engenharia Ltda.
			
	11
	Comax Construção Civil Ltda.
			X

	12
	C2 Construtora e Prestadora de Serviços Ltda.ME
			X

	13
	Fênix Construções
			X

	14
	Projetos e Serviços Ltda. - EPP
			
	15
	JBJ Construções Ltda.
		X
	
	16
	Plátano Ecoambiental Empreendimentos e Construções Ltda. - ME
	X
		
	17
	Concisa Engenharia Ltda.
	X
		
	18
	Santo Antônio Serviços Ltda. ME
	X
		
	19
	Hidrofor Construções e Serviços Ltda. ME.
	X
		
27. Na mesma decisão, há informações (Quadro 2) que acompanharam a representação, em que foram detalhados os vínculos entre as pessoas e as empresas, como forma de corroborar as evidências de quais empresas seriam "de fachada". Deixo de transcrevê-las aqui pelo seu volume e porque podem ser diretamente consultadas no sítio eletrônico deste TCU.
28. Da leitura do Quadro 2 mencionado, percebe-se que algumas empresas não possuíam sequer funcionários registrados na Rais, enquanto outras apresentavam registro, mas em quantidade inferior ao razoável para a execução de uma obra, tal qual a situação destes autos. Mas há algo que diferencia as empresas classificadas como de "fachada" das demais, como a presença de sócios-laranjas, ausência de estrutura física, entre outros indícios. 
29. Ao compulsar as observações sobre a empresa Lest Engenharia Ltda, naquele processo, apenas consta a informação já conhecida nestes autos: o reduzido número de funcionários registrados na Rais em face do volume de serviços executados pela empresa. Não há outro apontamento que não esse, motivo pelo qual a unidade técnica não classificou a responsável destes autos como "empresa de fachada" nas apurações daquele processo.
30. Contudo, ao consultar o relatório do Acórdão 164/2013-TCU-Plenário, decisão prolatada no bojo do processo Processo 013.676/2012-1 (sigiloso) , há informação na peça 121 (pp.21-22) de que a empresa Lest não possuiria estrutura física e capacidade operacional para executar o objeto contratual, com inexistência de instalações de funcionamento localizadas no respectivo domicílio fiscal. 
31. O TC Processo 013.676/2012-1 cuidou da auditoria que constatou todas as irregularidades que originaram as várias tomadas de contas especial que apuravam o mesmo assunto. Apesar de lá constar a "inexistência de instalações de funcionamento localizadas no respectivo domicílio fiscal" na descrição da conduta dos termos de citação, a empresa não foi ouvida a respeito disso, conforma se depreende dos termos do Ofício 1093/2015-TCU/SECEX-CE (peça 28) .
32. Assim, temos aqui uma empresa penalizada nos termos do artigo 46 da Lei 8.443/1992 (declaração de inidoneidade para licitar com a Administração) , a despeito de os fundamentos da decisão terem concluído pela impossibilidade de se comprovar fraude relacionada a conluio e simulação de certame.
33. Cabe relembrar que, em sua fundamentação, a decisão que suportou o acórdão recorrido deixou assente que:
12. No que tange à prática de fraude, mediante alinhamento de preços nas propostas ofertadas, há que ser reconhecido que, à mingua de outros indícios quanto ao possível conluio entre as empresas, o oferecimento de propostas com preços coincidentes com aqueles constantes do orçamento, ou com descontos lineares em relação a esses preços de referência, não se mostra suficiente para demonstrar a ocorrência comprovada de fraude, conforme requerido pelo art. 46 da Lei 8.443/1992. (...) 
34. Ainda de acordo com o voto condutor do acórdão recorrido (2.101/2019-TCU-Plenário) , a penalidade fundamentou-se no fato de que a ausência de registro formal de funcionários em quantidade compatível com o objeto a ser executado na licitação teria demonstrado que a empresa participou do certame sem possuir capacidade operacional para executar o objeto: 
37. Além disso, considerando que a empresa Lest Engenharia Ltda. EPP sequer poderia participar da licitação, uma vez que não detinha ela capacidade operacional para a execução das obras, entendo caber-lhe a sanção de inidoneidade. Com efeito, a comprovação da fraude à licitação, no seu caso, decorre do fato que a documentação por ela apresentada não demonstrava a conformidade com as leis e normas em matéria de qualificação técnica e operacional, nem quanto à regularidade fiscal, haja vista que, apesar de ser executora de vários empreendimentos no Ceará à época, não detinha registro de empregados. (grifos acrescidos) .
35. Penso não haver possibilidade de se manter a aplicação da pena de inidoneidade para a aludida empresa, porquanto não houve comprovação de fraude à licitação, já que a licitante não seria obrigada a demonstrar ou sequer ter funcionários em quantidade condizente com o volume de serviços a ser executado no momento da licitação. Fosse isso exigido, tal certame poderia até mesmo ser impugnado por evidências de restrição à competitividade.
36. Por certo, caso vença uma licitação, a empresa está sim obrigada a contratar mão de obra suficiente para executar o objeto, com o consequente cumprimento de suas obrigações fiscais e trabalhistas, além de outros requisitos, sob pena, inclusive, de não consumar seu processo de pagamento junto aos órgãos públicos contratantes.
37. Assim, não há proporcionalidade em penalizar uma empresa que não contava com número certo de funcionários no momento da licitação e que participou de uma seleção em que não foram confirmados fraude e conluio, caso específico da aplicação de penalidade disposta no artigo 46 da Lei Orgânica deste TCU, porque o usual é que se contrate força de trabalho condizente com os serviços a partir da obtenção de um contrato e não na mera expectativa de obtenção deste.
38. O termo "capacidade técnico-operacional", exigido pelo edital na fase de escolha do contratado pela Administração, relaciona-se mais à comprovação de experiência pregressa do que de habilidades futuras, ou seja, busca demonstrar que a empresa já executou contratos do tipo, inclusive com a exigência de comprovação anterior de quantidades mínimas de determinado serviço, desde que razoável e proporcional ao objeto a ser contratado. Não há registro de que ela tenha fraudado algum documento para comprovar este requisito. Pelo exposto, a condenação pela inidoneidade não se mostra consentânea aos elementos dos autos.
39. De outro modo, apesar de não restar comprovada a fraude à licitação, a empresa não trouxe em sua defesa registros ou apontamentos que comprovem que ela de fato executou a obra, de forma a atestar o nexo causal entre os recursos em análise.
40. Como bem colocou o Ministro Walton Alencar no voto do Acórdão 207/2020-TCU-Plenário, decisão que apreciou recurso de reconsideração no TC Processo 012.892/2013-0, a entrega de "recibos, controle de presença e horas trabalhadas, notas fiscais de compra de materiais e de locação de máquinas e equipamentos etc", poderia demonstrar que a empresa de fato executou a obra. 
41. Aquele processo, por ter a mesma origem das denúncias que se apuraram nestes autos, também identificou a ausência da capacidade operacional de algumas empresas para realizar a obra. Contudo, as decisões que condenaram e mantiveram o débito e a declaração de inidoneidade para a empresa contratada naqueles autos se deram em cenário distinto ao que se apresenta aqui, porquanto lá foi comprovada a fraude à licitação por alinhamento dos preços unitários de diversos itens, identificado nas propostas apresentadas, associado às estreitas ligações familiares e profissionais entre as construtoras.
42. Diante do que expus, considero não haver o nexo de causalidade entre a origem e a aplicação dos recursos, já que uma empresa sem funcionários não poderia ter executado a obra, podendo esta ter sido realizada por outros, estranhos ao contrato, e até mesmo ter sido custeada por outras fontes de recurso.
43. Por esse motivo, mantenho a condenação em débito para a empresa contratada e concedo provimento parcial para excluir a aplicação da pena de declaração de inidoneidade.
44. Como último ponto, acompanho no essencial o encaminhamento dos pareceres precedentes com relação aos demais gestores chamados aos autos. 
45. Cabe lembrar que os responsáveis pela licitação foram excluídos da relação processual quando do julgamento de mérito desta TCE porque nem sequer se poderia exigir que houvesse número de funcionários proporcional ao volume de serviços da obra no momento do certame, sob pena de macular o processo licitatório.
46. Quanto à então prefeita e secretário municipal, Sra. Ritelza Cabral Demétrio e Ecmar Demétrio Monte Coelho, estes foram multados pelo artigo 58, inciso I, por terem homologado e adjudicado a Concorrência 2/2008 que resultou na contratação de empresa sem estrutura operacional para a execução do objeto. Não foram condenados em débito porque não participaram dos atos relacionados ao pagamento da obra.
47. Assinalo que não há como manter a penalidade para esses recorrentes uma vez que não se poderia exigir que um licitante comprovasse, quando da licitação e da assinatura do contrato, momento anterior ao início da ordem dos serviços, já possuir em seu quadro funcional todos os empregados necessários para a execução do objeto.
48. Em relação àqueles gestores que estavam à frente da prefeitura quando da realização dos pagamentos, há algumas questões a considerar. Eles foram arrolados pelos atestos dos serviços prestados, assinatura de medições e pelos pagamentos efetuados em relação à execução do contrato celebrado pelo município com empresa não detentora de estrutura operacional compatíveis com o objeto contratual. O ex-prefeito e o então secretário de planejamento (Srs. Edson Sá e Francisco Rafael Duarte Sá) por não terem supervisionado a atuação dos demais nos processos de liquidação da despesa.
49. Já o Sr. Antônio Napoleão Leite Filgueiras, ex-assessor técnico especial, foi condenado por atestar o recebimento dos serviços nos respectivos documentos fiscais e por validar medições parciais em relação ao objeto pactuado no contrato. Segundo a Serur, esse responsável não atuou como fiscal do contrato e não autorizou pagamentos. 
50. Especificamente acerca da responsabilidade do assessor técnico pela medição e atesto de serviços em obra cuja contratada não possuía estrutura operacional compatível com o volume de serviços, transcrevo trecho do voto cuja decisão tratou de situação similar de processo que também se originou das mesmas apurações contidas nestes autos, recurso de reconsideração em tomada de contas especial, Acórdão 207/2020-TCU-Plenário:
Considero que a impossibilidade de estabelecimento de nexo causal não pode ser atribuída à Ana Rosa Bessa. Não há como afirmar que ela tivesse conhecimento de que os serviços não estavam sendo executados por empregados da MWF, nem de que devesse tê-lo. À engenheira, competia fiscalizar a obra, atividade que se materializa no atesto da prestação dos serviços indicados nos documentos fiscais, após verificação de sua consonância com projetos e normas técnicas. A conferência da documentação exigida no contrato, em que se incluem os comprovantes de pagamento de salários e de recolhimento de contribuições previdenciárias e tributos trabalhistas, é atividade posterior, atinente ao processo de pagamento em si. Como a prefeitura municipal dispunha de órgão próprio para liquidação de despesas, não há motivos para considerar que tal atividade tenha sido atribuída à engenheira. (grifos acrescidos) 
51. Como bem pontuou a aludida decisão, a conferência da documentação exigida no contrato, em que se incluem os comprovantes de pagamento de salários e de recolhimento de contribuições previdenciárias e tributos trabalhistas, é atividade posterior, atinente ao processo de pagamento em si. Tal atividade geralmente é de responsabilidade do fiscal do contrato, mas por vezes é a própria área financeira que se responsabiliza por essa conferência.
52. Da leitura da instrução da Serur, percebi que o fiscal do contrato não foi arrolado nestes autos, tampouco pude ver esclarecido na documentação dos autos a quem caberia essa conferência. Assim, no contexto aqui apresentado, não vejo razoabilidade em aplicar penalidades para os envolvidos. 
53. Relativamente ao ex-prefeito e ex-secretário municipal (gestão 2009-2012) , não há elementos nos autos que evidenciem participação direta dos gestores na escolha e na contratação da construtora Lest. Aliás, não houve sequer comprovação de fraude e conluio na licitação que antecedeu a contratação que ora se examina.
54. Segundo se apurou, os atos de gestão desses dois responsáveis foram viabilizar o pagamento da empresa contratada, o que aconteceu em parcelas, de acordo com as "medições" fiscalizadas pela Caixa Econômica Federal, em obra iniciada ainda na gestão anterior. Ademais, os pagamentos só eram realizados após a expedição de autorização da Caixa, mediante avaliação dos elementos de medição e ateste dos serviços.
55. Quanto ao ex-secretário, não há indícios nos autos que comprovem que o órgão próprio ou agente responsável por verificar a regularidade trabalhista e fiscal das contratadas estaria sob sua alçada, porquanto área financeira específica é que poderia ser a responsável por essa avaliação. Ademais, a participação ativa da Caixa na fiscalização das medições e ateste para a liberação do pagamento contribuíram para que o ex-gestor validasse os processos de liquidação da despesa da obra.
56. Por fim, em relação ao sócio-administrador da empresa, a decisão recorrida julgou suas contas irregulares, mas não lhe imputou débito e apenação, tendo em vista que essas providências já incidiam sobre a empresa. Mesmo assim, mantenho os termos do acórdão, porquanto o recurso da empresa somente foi acolhido no que se refere à condenação por fraude à licitação.
57. Em virtude do que relatei, nego provimento ao recurso do Sr. Luiz Eduardo Studart Gomes Júnior, sócio-administrador da empresa contratada e concedo: (i) provimento integral aos recursos interpostos por Ritelza Cabral Demétrio, Ecmar Demétrio Monte Coelho, Edson Sá, Francisco Rafael Duarte Sá, Antônio Napoleão Leite Filgueiras, para julgar regulares suas contas com quitação plena; (ii) provimento parcial ao recurso interposto pela empresa Lest Engenharia Ltda. - EPP, para tornar insubsistente o item 9.8 do acórdão recorrido.
Com essas considerações, voto para que o Tribunal aprove a minuta de acórdão que ora submeto à consideração deste Colegiado.
TCU, Sala das Sessões, em 11 de maio de 2022.
Ministro VITAL DO RÊGO 
Relator